ACORDAO-COMPLETO-2537895

ACÓRDÃO 2730/2022 ATA 46/2022 - PLENÁRIO

VISTOS, relatados e discutidos estes autos de auditoria realizada com o objetivo de verificar a gestão dos recursos de anotação de responsabilidade técnica (ART) e anuidades, no âmbito do Conselho Regional de Engenharia e Agronomia do Estado da Bahia (Crea/BA) e da Mútua - Caixa de Assistência dos Profissionais dos Creas, contemplando também a atuação do Conselho Federal de Engenharia e Agronomia (Confea) e a gestão da emissão e controle de ART.
ACORDAM os ministros do Tribunal de Contas da União, reunidos em sessão do Plenário, ante as razões expostas pelo relator, em:
9.1. acolher as razões de justificativa apresentadas pelos Srs. Marco Antônio Amigo e Luís Edmundo Prado de Campos;
9.2. determinar ao Conselho Regional de Engenharia e Agronomia do Estado da Bahia (Crea/BA) que se abstenha de conceder aos seus funcionários vantagens não previstas em lei, tais como gratificação de férias, anuênios e complementação do auxílio-doença, em consonância com a jurisprudência desta Corte (Acórdão 98/2000-TCU-Plenário, 49/2005-1ª Câmara, 2184/2005-Plenário, 1466/2010-Plenário, 1572/2010-Plenário e 773/2016-Plenário) ;
9.3. dar ciência desta decisão aos responsáveis, ao Conselho Federal de Engenharia e Agronomia (Confea) e ao Conselho Regional de Engenharia e Agronomia do Estado da Bahia (Crea/BA) ;
9.4. arquivar os presentes autos.

Auditoria realizada na gestão dos recursos provenientes das taxas de Anotação de Responsabilidade Técnica (ART) e anuidades no âmbito do Crea/BA.

Conselho Federal de Engenharia e Agronomia; Conselho Regional de Engenharia e Agronomia do Estado da Bahia; Mútua Caixa de Assistência dos Profissionais do Crea.

3. Interessados/Responsáveis:
3.1. Interessados: Conselho Regional de Engenharia e Agronomia do Estado da Bahia (15.233.026/0001-57); Juvenal Rodrigues de Neiva (XXX.026.635-XX).
3.2. Responsáveis: Genivaldo Barbosa dos Santos (XXX.926.515-XX); Herbert Pereira de Oliveira (XXX.637.955-XX); Luís Edmundo Prado de Campos (XXX.287.065-XX); Marco Antônio Amigo (XXX.032.307-XX).

13.1. Ministros presentes: Bruno Dantas (na Presidência), Walton Alencar Rodrigues, Benjamin Zymler e Antonio Anastasia.
13.2. Ministros-Substitutos convocados: Augusto Sherman Cavalcanti, Marcos Bemquerer Costa e Weder de Oliveira (Relator).

WEDER DE OLIVEIRA

Trata-se de auditoria realizada pela antiga Secretaria de Controle Externo na Bahia (SecexBA) com o objetivo de verificar a gestão dos recursos provenientes das taxas de anotação de responsabilidade técnica (ART) e das anuidades, no âmbito do Conselho Regional de Engenharia e Agronomia do Estado da Bahia (Crea/BA) e da Mútua - Caixa de Assistência dos Profissionais dos Creas, contemplando também a atuação do Conselho Federal de Engenharia e Agronomia (Confea) e a gestão da emissão e controle de ART.
Após a conclusão dos trabalhos por parte da Secex-BA, determinei a realização de oitivas do Crea/BA e do Confea[footnoteRef:2]. [2:  Peça 134.] 
As respostas às oitivas foram analisadas pela extinta Secretaria de Controle Externo do Trabalho e Entidades Paraestatais (SecexTrabalho) , que apresentou proposta de realização de audiência de responsáveis pela concessão, aos empregados do Crea/BA, de vantagens não previstas em lei ou não condizentes com a realidade do mercado[footnoteRef:3], por mim acolhida e autorizada. [3:  Peça 230.] 
Transcrevo a instrução de mérito elaborada pela Secretaria de Controle Externo da Administração do Estado (SecexAdministração) [footnoteRef:4]: [4:  Peça 782.] 
"INTRODUÇÃO
1.	Trata-se de Relatório de Auditoria - de fiscalização da legalidade e legitimidade de atos de gestão - autuado em 03/02/2017, com o objetivo de verificar a gestão dos recursos de Anotação de Responsabilidade Técnica (ART) e anuidades, bem como a gestão da emissão e controle das ARTs, contemplando atuação no Conselho Federal de Engenharia e Agronomia (Confea) , no Conselho Regional de Engenharia e Agronomia do Estado da Bahia (Crea-BA) e na Mútua - Caixa de Assistência dos Profissionais dos Conselhos Regionais de Engenharia e Agronomia. A fiscalização decorreu de Despacho, de 16/12/2016, do Ministro Weder de Oliveira nos autos do TC Processo 034.353/2016-0 (pç. 1) .
HISTÓRICO
2.	No período de 30/01/2017 a 22/09/2017, realizou-se auditoria, incluindo as fases de planejamento, execução e elaboração do relatório, no Crea-BA, 'com o objetivo de verificar a gestão dos recursos de Anotação de Responsabilidade Técnica (ART) e anuidades, bem como da gestão da emissão e controle das ARTs, contemplando atuação junto ao Confea para avaliação dos normativos e orientações sobre a matéria' (pç. 1-5; 20; 27; 44) .
3.	Durante o processo de planejamento, verificou-se a impossibilidade de avaliar a gestão de ARTs 'sem que fosse incluída no escopo, explicitamente, a gestão dos recursos da Caixa de Assistência dos Profissionais dos Creas (Mútua) , uma vez que parte considerável do valor de arrecadação dessa taxa é transferida àquela entidade' (pç. 121, p. 5) .
4.	Ao longo do trabalho, foram realizadas atividades in loco, expedidas diligências, recebidas as respostas e juntados documentos aos autos (pç. 6-19; 21-26; 28-43; 45-109) .
5.	Em 17/11/2017, concluiu-se o Relatório de Fiscalização, que relacionou vinte (20) questões de auditoria, cinco (5) achados e dez (10) propostas de encaminhamento (pç. 110-111) .
6.	Em 07/03/2018, o Ministro-Relator avaliou preliminarmente o Relatório de Auditoria e apontou aspectos a corrigir e aperfeiçoar no mencionado documento: 
Despacho de Autoridade (pç. 121) :
Dada a relevância da fiscalização realizada e da repercussão que poderão ter as conclusões do Tribunal, não apenas para o Crea/BA e para a Mútua, mas para o Confea e para os Creas em âmbito nacional, é de fundamental relevância, para as decisões de encaminhamento que cabem a este relator tomar, que o relatório seja produzido de acordo com o que dispõem as NAT, do mesmo modo que é relevante para a secretaria agregar ainda mais valor ao trabalho que realizou, ou sugerir outros encaminhamentos. 
Somente após a apresentação de novo relatório e complemento dos exames, será possível autorizar audiências e oitivas ou a formação de apartados. 
7.	Entre 08/03/2018 e 05/09/2018, novos elementos foram juntados aos autos (pç. 122-130) e o Relatório de Fiscalização foi revisado.
8.	Em 05/09/2018, ultimou-se o Relatório de Fiscalização, em cumprimento ao Despacho do Ministro-Relator. O documento relacionou:
	a) vinte (20) questões de auditoria;
	b) nove (9) achados (quatro (4) não decorrentes das questões) , sendo:
	b.1) quatro (4) referentes ao Crea-BA; e
	b.2) cinco (5) à Mútua; e
	c) onze (11) propostas de encaminhamento, que incluíram: oitivas, audiências e autuação de processos apartados (pç. 131-133) .
9.	Em 13/11/2018, o Ministro-Relator pronunciou-se sobre o Relatório, acolhendo 'com ajustes, as propostas de encaminhamento' (pç. 134) .
10.	Em 05/02/2019, foram autuadas três (3) representações, em cumprimento ao Despacho do Ministro-Relator (pç. 134) , com a finalidade de tratar de sete (7) entre os nove (9) achados de auditoria, como será esclarecido na Seção Exame Técnico desta instrução.
11.	De 23/05/2019 a 04/07/2019, foram expedidas as comunicações de oitiva endereçadas ao Confea e ao Crea-BA, também em cumprimento ao Despacho do Ministro-Relator (pç. 134) , e juntadas aos autos as respectivas respostas (pç. 135-136; 140-214; 219-224) , referentes aos dois (2) achados remanescentes (do total de nove (9) achados de auditoria) , que permanecem em exame neste processo:
	a) 	III.1. Ausência de providências por parte do Crea-BA em possíveis casos de acobertamento ou de venda de acervo técnico: oitivas do Crea-BA e do Confea (pç. 131, p. 4) ; e
	b) 	III.2. Concessão aos empregados do Crea-BA de vantagens não previstas em lei ou não condizentes com a realidade do mercado: oitiva do Crea-BA (pç. 131, p. 7) .
12.	Em 12/12/2019, concluiu-se a manifestação da Unidade Técnica, concernente à análise das oitivas do Confea e do Crea-BA (pç. 231-232) :
	a) reconhecendo elidida a irregularidade referente ao 'acobertamento ou venda de acervo técnico', prevendo proposta de encaminhamento em fase instrutiva subsequente; e
	b) reconhecendo não elidida a irregularidade referente à 'concessão aos empregados do Crea-BA de vantagens não previstas em lei ou não condizentes com a realidade do mercado'; e propondo audiência de dois dirigentes do Conselho Regional:
b.1) Responsável: Marco Antônio Amigo (CPF: XXX.032.307-XX) : pela concessão aos empregados do Crea-BA de vantagens não previstas em lei, de 01/01/2012 a 31/12/2017: gratificação de férias, anuênio e complementação do auxílio doença; fundamento: CF/1988, art. 37, caput; Lei 8.443/1992, art. 58, inc. II; e
b.2) Responsável: Luis Edmundo Prado de Campos (CPF: XXX.287.065-XX) :
b.2.1) pela concessão aos empregados do Crea-BA de vantagens não previstas em lei, a partir de 01/01/2018: gratificação de férias, anuênio e complementação do auxílio doença; fundamento: CF/1988, art. 37, caput; Lei 8.443/1992, art. 58, inc. II; e
b.2.2) pela concessão aos empregados do Crea-BA de vantagem não prevista em lei e contrariando parecer jurídico, a partir de 17/12/2018: complementação do auxílio doença; fundamento: CF/1988, art. 37, caput; Lei 8.443/1992, art. 58, inc. II. 
13.	Em 09/03/2020, o Ministro-Relator acolheu a proposta da Unidade Técnica (pç. 233) . 
14.	De 17/03/2020 a 13/05/2020, foram expedidas e entregues as comunicações de audiência aos Responsáveis:
	a) Ofício 9962/2020-TCU/Seproc (pç. 235; 249) ; e
	b) Ofício 9963/2020-TCU/Seproc (pç. 236; 250) .
15.	De 21/05/2020 a 19/06/2020, o TCU recebeu e juntou as respostas às comunicações, após pedido e deferimento de prorrogação de prazo formulado por um dos Responsáveis:
	a) resposta à audiência de Luís Edmundo Prado de Campos: 507 peças (pç. 251-757) ; e
	b) resposta à audiência de Marco Antonio Amigo: dez (10) peças (p. 761-770) .
EXAME TÉCNICO
Achados de Auditoria
16.	O quadro a seguir relaciona os achados de auditoria, constantes do Relatório de Fiscalização (pç. 131) e os respectivos encaminhamentos, com os ajustes do Ministro-Relator (pç. 134) :
	Achados de Auditoria

	17.
	Achado
 (pç. 131) 
	UJ
	Descrição do Achado
	Despachos
do Ministro-Relator
 (pç. 134; 233) 
	Evidência

	17.1
	III.1
	CREA-BA
	III.1. Ausência de providências por parte do Crea-BA em possíveis casos de acobertamento ou de venda de acervo técnico.
	Oitiva Crea-BA
Oitiva Confea
	Pç. 131, p. 4

	17.2
	III.2
	CREA-BA
	III.2 Concessão aos empregados do Crea-BA de vantagens não previstas em lei ou não condizentes com a realidade do mercado.
	Oitiva Crea-BA (já examinada) 
Audiência dos Responsáveis (em exame nesta instrução) 
	Pç. 131, p. 7;  233

	17.3
	III.3
	CREA-BA
	III.3 Indício de fraude em licitação
	Apartado
TC Processo 002.036/2019-3
Oitivas (4) 
Audiências (3) 
	Pç. 131, p. 21

	17.4
	IV.1
	CREA-BA
	IV.1.Possíveis falhas na execução do termo de cooperação 12/2013 - Funasa-Crea-BA 
	Apartado
TC Processo 002.039/2019-2
Oitiva Funasa
	Pç. 131, p. 24

	17.5
	V.2
	Mútua
	V.2. Gastos excessivos com pagamentos de indenizações de viagem (diária e auxílio traslado) na Mútua.
	Apartado
TC Processo 002.040/2019-0
Oitiva Mútua
Oitiva Confea
	Pç. 131, p. 39

	17.6
	VI.1
	Mútua
	VI.1. Possível não recepção do inciso I, do art. 11, da Lei 6.496/1977, pela Constituição Federal de 1988.
		Pç. 131, p. 51

	17.7
	VI.2
	Mútua
	VI.2. Concessão por parte da Mútua de benefícios reembolsáveis não previstos na Lei 6.496/1977.
		Pç. 131, p. 58

	17.8
	VI.3
	Mútua
	VI.3 Grande volume de recursos aplicados no mercado financeiro e uma base de filiados de menos de 10% dos potenciais beneficiários, combinados com expressivo custo operacional relativo da própria entidade, sugerem que a Mútua não está cumprindo a contento sua missão institucional.
		Pç. 131, p. 61

	17.9
	VI.4
	Mútua
	VI.4 Contabilização indistinta dos rendimentos de aplicação financeira como receitas financeiras atenta contra a necessária transparência e permite que haja maior gasto com custeio da entidade (consoante autorização contida no § 1º do art. 69 de seu regimento interno da Mútua) mediante utilização de recursos da parcela desses rendimentos que, na verdade, corresponde à simples atualização monetária dos ativos aplicados.
		Pç. 131, p. 65

18.	Da análise do quadro precedente, verifica-se que, dos nove achados constantes do Relatório de Fiscalização, sete achados estão sendo, ou foram, tratados em processos apartados, e apenas dois permanecem objeto de exame nestes autos. Na presente fase processual, trata-se de:
	a) Achado: III.1: ausência de providências por parte do Crea-BA em possíveis casos de acobertamento ou de venda de acervo técnico (pç. 131, p. 4) : concluir o encaminhamento, considerando que a irregularidade foi reconhecida elidida em anterior manifestação da Unidade Técnica (pç. 231-232) ; e
	b) Achado III.2: concessão aos empregados do Crea-BA de vantagens não previstas em lei ou não condizentes com a realidade do mercado (pç. 131, p. 7) : analisar as razões de justificativa apresentadas pelos Responsáveis, em resposta às audiências (pç. 251-757; 761-770) .
Achado III.1. Acobertamento ou venda de acervo técnico
19.	Em resumo, o projeto e a execução de obras ou prestação de serviços profissionais de Engenharia ou Agronomia exigem que um profissional técnico registrado no Sistema Confea-Crea assuma a responsabilidade por eles, com fundamento na Lei 5.194/1966. O registro dessa responsabilidade se dá por um documento, físico ou eletrônico, denominado 'Anotação de Responsabilidade Técnica' (ART) , que 'define, para os efeitos legais os responsáveis pelo empreendimento de engenharia [...] e agronomia', com fundamento na Lei 6.496/1977. O conjunto desses documentos compõe o 'acervo técnico' do profissional. Por sua vez, o 'acobertamento profissional' caracteriza-se 'pelo uso indevido do nome do profissional, quando este se apresenta formalmente como responsável técnico por determinada obra ou serviço sem, no entanto, participar efetivamente dos trabalhos'; fundamento: Decisão Normativa-Confea 111/2017, parágrafo único. Essa conduta motiva a nulidade da ART, conforme regulamentação do Conselho Federal:
	Resolução-Confea 1.025/2009
	Art. 25. A nulidade da ART ocorrerá quando: 
[...]
III - for verificado que o profissional emprestou seu nome a pessoas físicas ou jurídicas sem sua real participação nas atividades técnicas descritas na ART, após decisão transitada em julgado; 
[...] 
V - for caracterizada a apropriação de atividade técnica desenvolvida por outro profissional habilitado;
20.	Durante a fase de execução da Auditoria, a Equipe de Fiscalização, analisando a base de dados do Crea-BA, identificou, nos registros correspondentes aos exercícios 2014, 2015 e 2016, seis (6) profissionais que haviam registrado grande número de ARTs (pç. 131, p. 5) , o que se constituiu em 'achado de auditoria', demandando esclarecimento. Embora o grande número de ARTs por profissional não configure, por si só, prova de 'acobertamento', é indício significativo, em relação ao qual o Crea-BA não havia tomado qualquer providência, apesar de a responsabilidade maior pela fiscalização profissional recair sobre os Conselhos Regionais, como prevê a legislação:
Lei 5.194/1966 - Regula o exercício da profissão
Art. 27. São atribuições do Conselho Federal: [...]
c) examinar e decidir em última instância os assuntos relativos no exercício das profissões de engenharia, arquitetura e agronomia, podendo anular qualquer ato que não estiver de acordo com a presente lei [...]
e) julgar em última instância os recursos sobre registros, decisões e penalidades impostas pelos Conselhos Regionais [...]
n) julgar, em grau de recurso, as infrações do Código de Ética Profissional do engenheiro [...] e engenheiro-agrônomo, elaborado pelas entidades de classe;
[...]
Art. 34. São atribuições dos Conselhos Regionais [...]
c) examinar reclamações e representações acêrca de registros;
d) julgar e decidir, em grau de recurso, os processos de infração da presente lei e do Código de Ética, enviados pelas Câmaras Especializadas;
e) julgar em grau de recurso, os processos de imposição de penalidades e multas;
f) organizar o sistema de fiscalização do exercício das profissões reguladas pela presente lei [...]
k) cumprir e fazer cumprir a presente lei, as resoluções baixadas pelo Conselho Federal, bem como expedir atos que para isso julguem necessários;
l) criar inspetorias e nomear inspetores especiais para maior eficiência da fiscalização [...]
n) julgar, decidir ou dirimir as questões da atribuição ou competência, das Câmaras Especializadas [...];
21.	A fase de execução da presente Auditoria estendeu-se de 12/07/2017 a 18/08/2017 (pç. 44) . Logo após o seu término, o Confea publicou minucioso regulamento, dispondo sobre 'diretrizes para análise das ARTs' e 'procedimentos de fiscalização da prática de acobertamento profissional':
Decisão Normativa-Confea 111/2017 (30/08/2017) (pç. 126) 
Art. 2º Cada Câmara Especializada do Crea indicará bimestralmente a atividade e o serviço técnico que serão objeto de fiscalização pormenorizada para averiguação de ocorrência de infração por acobertamento profissional.
Art. 3º Para cada indicação das Câmaras Especializadas, o setor de fiscalização do Regional identificará o profissional com o maior número de ARTs registradas nos últimos doze meses, naquelas atividades e serviços técnicos indicados, selecionando-o para fiscalização pormenorizada obrigatória.
[...]
§ 2º A critério do setor de fiscalização e consideradas suas capacidades operacionais, poderão ser selecionados mais profissionais [...]
Art. 7º Além da análise quantitativa das ARTs, os Creas poderão adotar procedimentos qualitativos de análise dos dados constantes nos campos da ART para subsidiar a fiscalização do acobertamento profissional, quais sejam: 
I - verificação da viabilidade de efetiva participação do profissional [...]; 
II - verificação da quantidade de ARTs de cargo ou função, por profissional [...]; 
III - verificação dos profissionais que possuam ART de cargo ou função registradas concomitante a ARTs de obra ou serviço, como autônomo [...];
IV - verificação da quantidade de ART em nome de diretor ou sócio proprietário de empresa [...]; 
V - verificação da compatibilidade entre a extensão e a complexidade das atividades [...]
VI - verificação da efetiva participação de profissionais [...] 
Art. 8º Constatados, a partir das análises efetuadas nas informações constantes da ART, indícios de acobertamento profissional, o setor de fiscalização do Crea deverá proceder à fiscalização no local das obras ou serviços [...]
	Art. 13. O Confea realizará periodicamente auditorias nos Creas com o objetivo de verificar a adoção e a eficácia dos critérios e dos procedimentos estabelecidos nesta decisão normativa.
Oitivas do Confea e do Crea-BA
22.	Em 13/11/2018, o Ministro-Relator pronunciou-se sobre o Relatório, acolhendo 'com ajustes, as propostas de encaminhamento' e despachando medidas referentes a cada um dos nove achados de auditoria (pç. 134) . Especificamente com relação ao 'acobertamento profissional', decidiu promover oitivas do Confea e do Crea-BA para que se pronunciassem sobre o tema. As oitivas foram formalizadas (pç. 135; 140; 1402; 146) e subsequentemente respondidas (pç. 148-221) . A análise das respostas foi realizada em instrução anterior (pç. 230) , que será resumida nos parágrafos seguintes.
23.	O Conselho Federal informou que 'foi realizada auditoria por amostragem no CreaBA, referente ao exercício de 2016, e na Mútua, referentes aos exercícios 2015 e 2016'; e que 'não foram verificados possíveis acobertamentos'. Acrescentou que somente com o advento da Decisão Normativa-Confea 111/2017 'foram disciplinadas por este Conselho Federal as diretrizes para análise das Anotações de Responsabilidade Técnica registradas e os procedimentos de fiscalização da prática de acobertamento profissional'. O Confea informou que 'ainda neste ano de 2019 será realizada auditoria no Crea-BA, oportunidade na qual serão verificados possíveis casos de acobertamento' (p. 219, p. 1) .
24.	Em ofício de 19/06/2019 (pç. 214) , o Crea-BA relatou que, desde o início de 2018, teriam sido realizados levantamentos pela Coordenação de Fiscalização (Cofis) do Conselho Regional com a finalidade de verificar possíveis ocorrências de acobertamento e possibilitar o planejamento das ações necessárias. Como evidência dos trabalhos realizados até então, juntou:
a) ofícios da Coordenadoria de Fiscalização (Cofis/Crea-BA) , 'atendendo aos procedimentos definidos pela Decisão Normativa-Confea 111/2017', endereçados às Câmaras Especializadas, em duas ocasiões (29/10/2018 e 03/05/2019) , solicitando 'indicação das atividades e dos serviços técnicos que serão objeto de fiscalização para identificação de possíveis profissionais, que tenham infringido o artigo 24 da Lei Federal 5.194/1966' (pç. 214, p. 89-95, 164-177) ; 
b) listagem e quantitativos de profissionais que mais emitem ARTs, referentes a 2017 (pç. 214, p. 96-135) e 2018 (pç. 214, p. 136-158) ;
c) ofícios do Crea-BA (total de 25) , acompanhados de 'Relatório Gerencial de ARTs Registradas', endereçados aos profissionais fiscalizados, remetidos em duas ocasiões (09/10/2018 e 06/06/2019) , informando a abertura de processos para 'verificação das atividades exercidas', por determinação das 'Câmaras Especializadas' com base no 'maior número de ARTs' registradas' (pç. 214, p. 8-88, 178-183) ; e
d) relatórios do que parecem ser seis 'autos de infração', cadastrados no período entre 24/05/2018 e 22/03/2019, tipificando 'exercício ilegal da profissão' por terem os profissionais emprestado seus nomes 'a pessoas, firmas, organizações ou empresas executoras de obras e serviços sem sua real participação nos trabalhos delas' (Lei. 5.194/1966, art. 6º, 'c') , resultando em multas entre R$ 2.191,91 e R$ 2.271,73 (pç. 214, p. 3-7, 159-163) .
25.	Em suas razões de justificativa, apresentadas em 21/05/2020, em resposta à audiência em análise nesta instrução, o Presidente do Crea-BA incluiu novos elementos sobre o 'acobertamento profissional', além de reapresentar documentos que já haviam sido juntados aos autos (pç. 253-296; 367-368; 474; 743) , relatando: que 'o Crea-BA, nos anos de 2018, 2019 e 2020, tem envidado esforços para cumprir rigorosamente o quanto determina a Decisão Normativa 111/2017, bem como cumprir sua missão precípua que é o órgão de fiscalização, de controle, de orientação e de aprimoramento do exercício' profissional; que a Coordenação de Fiscalização (Cofis) realizou diversas Fiscalizações Preventivas Integradas (FPIs) visando coibir o maior número de irregularidades, incluindo acobertamento, infrações ambientais e exercício ilegal da profissão; que o combate ao acobertamento tem sido uma prioridade para a Fiscalização do Crea-BA; que, desde Março/2018, o Crea-BA vem criando mecanismos visando identificar, quantitativamente, os maiores emissores anuais de ARTs, que são convocados a apresentarem provas quanto à efetiva participação profissional nas atividades em causa; e que, sendo a resposta insuficiente, segue-se diligência in loco e, posteriormente e se for o caso, a emissão do auto de infração (pç. 252, p. 1-7) .
26.	O Presidente do Crea-BA acrescentou que o uso de forças-tarefa (FTs) de fiscalização tem aumentado, ampliando a atuação do Regional e a quantidade de atos fiscalizatórios realizados. Segundo os dados apresentados, o combate ao exercício ilegal da profissão representa aproximadamente 40% da atividade das forças-tarefa (pç. 252, p. 5-7) :
	a) 2017: ~30.000 atos fiscalizatórios; autos de infração: 4.852;
	b) 2018: ~36.000 atos fiscalizatórios; autos de infração: 9.111 (10 FTs) ;
	c) 2019: ~40.000 atos fiscalizatórios; autos de infração: 15.066 (15 FTs) ; e
	d) 2020: 18 FTs (reduzidas para 14 em razão da pandemia) .
Conclusão
27.	Do que se depreende das evidências dos autos, até a realização desta Auditoria não havia instrumentos para o monitoramento e fiscalização do acobertamento, ou da venda de acervo. Com a publicação da Decisão Normativa-Confea 111/2017 ¿ motivada, em parte, pela própria Auditoria do Tribunal e, em parte, pela vocação fiscalizatória da Autarquia ¿ organizou-se procedimento para realizar a referida fiscalização. E a iniciativa do Confea, de publicar a referida DN, pode ser considerada o primeiro resultado positivo da auditoria
28.	O Crea-BA gerou relatórios informatizados de possíveis casos de venda de acervo, referentes a 2017 e 2018 e há evidência de ações da Coordenadoria de Fiscalização e também das Câmaras Setoriais convocando os profissionais para esclarecimentos. A fiscalização do exercício ilegal da profissão, uma das missões precípuas e rotineiras dos Conselhos Regionais, integra-se à investigação de possível acobertamento profissional, pois esse acobertamento muito provavelmente estará associado àquele exercício ilegal, como resultado do empréstimo do nome do profissional a quem não esteja habilitado. Ou seja, o 'acobertamento' seria espécie do gênero 'exercício ilegal'.
29.	Considerando a publicação da Decisão Normativa Confea 111/2017; considerando as auditorias que o Confea já realizou e planeja realizar; considerando as ações da Coordenação de Fiscalização do Crea-BA; e considerando as fiscalizações das Câmaras Setoriais do Conselho Regional; pode-se concluir que a irregularidade está elidida, tratando-se, agora, de manter as boas práticas estabelecidas e, se possível, estendê-las a outros Conselhos de Fiscalização Profissional, onde o acobertamento profissional possa ocorrer.
30.	Nesse sentido, propõe-se encaminhar à Secretaria-Geral de Controle Externo (Segecex/TCU) proposta para que examine a conveniência e oportunidade de incluir em futuros atos normativos a obrigatoriedade de manifestação consolidada do Conselho Federal sobre a regulamentação da fiscalização do acobertamento profissional e sobre as correspondentes ações fiscalizatórias, caso existentes. Adicionalmente, propõe-se que tal obrigação seja estendida às entidades que fazem uso de 'anotação de responsabilidade técnica', ou procedimento similar, relativo a atividades cujo profissionalismo a sociedade exige, a saber:
a) Conselho Federal de Engenharia e Agronomia;
b) Conselho de Arquitetura e Urbanismo do Brasil;
c) Conselho Federal de Química; e
d) Conselho Federal de Farmácia.
Achado III.2. Vantagens não previstas em lei aos empregados do Crea-BA
31.	O Relatório de Fiscalização consignou três 'vantagens não previstas em lei ou não condizentes com o mercado' concedidas aos empregados do Crea-BA (pç. 131, p. 7-20) :
a) gratificação de férias (análoga a 14º salário) ;
b) anuênio na proporção de 1,67% por ano trabalhado, sem fixação de limite máximo; e
c) complementação de auxílio-doença.
32.	Em cumprimento ao Despacho do Ministro-Relator (pç. 134) , o Crea-BA foi ouvido (pç. 135, 140, 142, 146, 148, 155, 156, 161, 201, 214) ; a Unidade Técnica, ao analisar a oitiva, concluiu que a irregularidade permaneceu não elidida e propôs audiência dos responsáveis (pç. 230-231) ; o Ministro-Relator acolheu a proposta (pç. 233) ; as audiências foram formalizadas (pç. 235-236; 249-250) ; e os responsáveis apresentaram razões de justificativa (pç. 251-770) . 
33.	Apesar de as audiências referirem-se a períodos distintos, a natureza dos fatos é a mesma. Portanto, no pertinente às circunstâncias objetivas, as razões de justificativa serão analisadas em conjunto, de forma a aproveitá-las aos dois Responsáveis (identificados por suas iniciais - MAA e LEPC - nos parágrafos subsequentes, quando reproduzidos trechos de suas respectivas razões) ; quanto às circunstâncias de natureza exclusivamente pessoal, a análise se fará em separado; com fundamento no RI-TCU/2002, art. 161.
Audiências
	34
	Responsáveis e Audiências

	34.1.
	Responsável: Marco Antônio Amigo (MAA) (CPF: XXX.032.307-XX) 

		Audiência

	34.1.1.
	Concessão aos empregados do Crea-BA de vantagens não previstas em lei, de 01/01/2012 a 31/12/2017: gratificação de férias, anuênio e complementação do auxílio doença. 
Fundamento: CF/1988, art. 37, caput; Lei 8.443/1992, art. 58, inc. II.

	34.2
	Responsável:  Luís Edmundo Prado de Campos (LEPC) (CPF: XXX.287.065-XX) 

		Audiência

	34.2.1.
	Concessão aos empregados do Crea-BA de vantagens não previstas em lei, a partir de 01/01/2018: gratificação de férias, anuênio e complementação do auxílio doença. 
Fundamento: CF/1988, art. 37, caput; Lei 8.443/1992, art. 58, inc. II.

Razões de justificativa: circunstâncias objetivas
Natureza jurídica dos Conselhos de Fiscalização Profissional
35.	O Responsável alega que os Conselhos de Fiscalização Profissional não constituem autarquias administrativas componentes do aparelho do Estado, pois não são mantidas com dotações à conta da lei orçamentária anual; que, embora 'revestidos na terminologia jurídica de autarquia', são meras entidades de colaboração do Estado, não se sujeitando à supervisão ministerial nem à nomeação de seus administradores (pelo Poder Executivo) , os quais são escolhidos por seus próprios membros; que seus cargos e empregos 'não' são criados por lei, mas por simples atos administrativos; e que não há lei que fixe as remunerações dos funcionários, sendo essas o resultado da discricionariedade do gestor: 
O fato é que [...] esses entes [...] não constituem autarquias administrativas que compõem o aparelho do Estado como entidades da administração indireta, uma vez que não são sustentadas pela União e não são contemplados com dotações à conta da lei orçamentária anual (LEPC) (pç. 252, p. 18) .
Embora revestidos na terminologia jurídica de autarquia, os Conselhos de Fiscalização são meras entidades de colaboração do Estado, desempenhando funções fiscalizadoras do exercício profissional, com natureza de Direito Público Interno, porém, inconfundível com as demais autarquias. Assim, embora sejam autarquias, não se sujeitam à supervisão ministerial, o poder executivo não nomeia seus administradores, os quais são escolhidos por seus próprios membros, a remuneração dos seus servidores não é paga com receita pública (LEPC) (pç. 252, p. 18) .
Os cargos/empregos existentes no Crea-BA e em todos os Conselhos de Fiscalização Profissional são criados por simples ato administrativo, não havendo lei que os crie, conforme previsto para os cargos públicos (LEPC) (pç. 252, p. 19) .
Nessa mesma linha, não há lei que fixe as remunerações dos empregados dos Conselhos de Fiscalização Profissional, tendo como padronização de salário a tabela anexo ao Regulamento de Gestão de Pessoas, criado pelo próprio gestor (Ato Discricionário) , sendo que desde a fixação dos salários iniciais até a concessão de benefícios trabalhistas, aumentos e reajustes são atos discricionários, estabelecidos no referido Regulamento de Gestão de Pessoas (LEPC) (pç. 252, p. 19) .
36.	Análise: mesmo sendo 'especiais', os Conselhos de Fiscalização são autarquias, conforme entendimento do STF (ADI 1.717) e do TCU, e os seus administradores são também autárquicos, não gozando de ilimitada discricionariedade. E é também com essa natureza que a entidade regimentalmente se define: 'O Conselho Regional de Engenharia e Agronomia da Bahia - Crea-BA é entidade autárquica de fiscalização do exercício e das atividades profissionais dotada de personalidade jurídica de direito público, constituindo serviço público federal (...) ' (Regimento Interno do Crea-BA/2019, art. 1º) (pç. 781) . Portanto inexiste a alegada discricionariedade do gestor para fixar a remuneração dos empregados do Conselho. Ademais é desnecessário o aprofundamento da análise, uma vez que um dos responsáveis já o fez, ao reconhecer em suas razões (algumas páginas adiante, nesta instrução) 'um dos princípios da administração pública, que determina que o gestor público só pode fazer aquilo que a lei permite' (LEPC) (pç. 252, p. 29) . Razões de justificativa não acolhidas.
Regência da legislação trabalhista
37.	Os Responsáveis alegam que o vínculo de trabalho dos empregados com o Conselho é 'celetista', regido pela Consolidação das Leis do Trabalho (CLT) , e não 'estatutário', que seria regulado pela Lei 8.112/1990:
Se faz necessário, nesse momento, esclarecer que o regime dos empregados do Conselho é celetista, não se enquadrando no quanto determina a Lei 8.112/90, que trata dos servidores públicos em geral (MAA) (pç. 761, p. 4) .
[...] 'Os empregados dos conselhos de fiscalização de profissões regulamentadas são regidos pela legislação trabalhista, sendo vedada qualquer forma de transposição, transferência ou deslocamento para o quadro da Administração Pública direta ou indireta' [...] (MAA) (pç. 761, p. 4) .
Não é diferente o entendimento do Tribunal Regional Federal, com precedentes do STJ e TST, quanto à matéria [...] (MAA) (pç. 761, p. 4) .
Por tratar-se de uma autarquia 'sui generis', por força do disposto no artigo 1º do Decreto-Lei 968/69 e no § 3º, do artigo 58, da Lei nº 9.649/98, encontra-se o seu pessoal sujeito às normas e regime da CLT - Consolidação da Leis do Trabalho [...] (LEPC) (pç. 252, p. 18) .
Na esteira do entendimento do Supremo Tribunal Federal, os Conselhos de Fiscalização Profissional, são autarquias especiais, mas seus empregados não são servidores públicos, sendo celetistas para todos os efeitos e, portanto, sendo celetista, é com base no normativo específico, normas e princípios do Direito do Trabalho e não do Direito Administrativo que deve ser apreciada as questões referentes a salários e benefícios, não se aplicando a Lei n° 8.112/91 (LEPC) (pç. 252, p. 19) .
38.	Análise: de fato, o vínculo de trabalho do Conselho com seus empregados é celetista, mas este específico tema é incontroverso nestes autos. Razões de justificativa acolhidas, mas ineficazes para elidirem as irregularidades em causa.
Origem das vantagens
39.	Os Responsáveis alegam que as vantagens pecuniárias em causa têm origem em gestões pretéritas, muito anteriores aos seus respectivos mandatos. Assim sendo, não teriam tido participação na instituição dos benefícios, mas apenas se limitaram a mantê-los, e assim procederam em razão da lei, jurisprudência e decisões judiciais: 
De logo, a manutenção dos pagamentos decorreu de normas internas do Conselho, anteriores à minha gestão. A não supressão dessas parcelas trabalhistas decorreu das decisões da Justiça do Trabalho, Sumula do TST e de direitos garantidos constitucionalmente (MAA) (pç. 761, p. 1) . 
Inicialmente, desde o ano de 1977, ao estabelecer a sua estrutura administrativa, publicada no Diário Oficial da União em 22 e 23 de janeiro de 1977, o CREA/BA fez constar como direitos dos empregados efetivos do Conselho, disposto no art. 40, inciso IV e IX respectivamente, gratificação adicional por tempo de serviço (quinquênio) e gratificação de férias, onde, nos arts. 45 e 50 estabeleceu valores e condições para seu recebimento (LEPC) (pç. 252, p. 20) .
Dessa forma, as duas vantagens pecuniárias, gratificação de férias e anuênios, constam na remuneração dos empregados desde 1977, por liberalidade da gestão à época, até a presente data, ou seja, 41 (quarenta e um) anos, previstos em normativos internos do conselho e homologados posteriormente nos acordos coletivos celebrados com o sindicato da categoria (LEPC) (pç. 252, p. 23) .
40.	Análise: essa argumentação é recorrente, repetindo-se em várias passagens das razões de justificativa dos Responsáveis, como se demonstrará em seguida. Em primeiro lugar, não se propõe discussão de matéria trabalhista e, menos ainda, de direitos trabalhistas indisponíveis, mas sim de atos de gestão do administrador autárquico, referentes à concessão de vantagens não previstas em lei. Em segundo, não se propõe devolução de importância já paga, ou indenização por benefício já usufruído, ambos a título de 'vantagem não prevista em lei'. Em terceiro, também não se propõe a cassação de vantagem cujo direito o empregado já adquiriu, ou cujo benefício já esteja em gozo (anuênio referente a período transcorrido, gratificação referente a férias adquiridas mas não gozadas, complementação de auxílio-doença presentemente em pagamento, por exemplo) . Em quarto, também não se propõe a cassação das referidas 'vantagens não previstas em lei', enquanto vigente acordo coletivo que as estabeleça. Em quinto, não se propõe redução salarial, embora tal seja possível por meio de ACT (CF/1988, art. 7º, inc. VI) . Em sexto, não se discute a responsabilização dos gestores pela 'instituição' original (primeira) das 'vantagens não previstas em lei', mas sim pela concessão (ou 'manutenção') dessas vantagens anteriormente concedidas e pela concessão (ou 'instituição') para novos empregados (que não as recebiam, portanto) .
41.	Para bem caracterizar a irregularidade, e suas variantes, faz-se necessários examinar a ultratividade de ACTs e as jurisprudências do TST e do TCU. Quanto à 'ultratividade' de ACTs, houve, nas últimas duas décadas, oscilações legais e jurisprudenciais, cujo detalhamento é desnecessário. Para o que se discute nestes autos, basta mencionar que os limites extremos de aplicabilidade do Acordo Coletivo foram, no mínimo: a data de vigência do ACT (ou de anulação ou de extinção, se for o caso) ; e, no máximo: até o ACT subsequente. Em qualquer caso, não se reconheceu nem se reconhece 'direito adquirido inegociável' às cláusulas dos Acordos Coletivos, conforme legislação subsequente:
	Lei 8.542/1992 (política nacional de salários) 
Art. 1° A política nacional de salários, respeitado o princípio da irredutibilidade, tem por fundamento a livre negociação coletiva e reger-se-á pelas normas estabelecidas nesta lei.
§ 1º As cláusulas dos acordos, convenções ou contratos coletivos de trabalho integram os contratos individuais de trabalho e somente poderão ser reduzidas ou suprimidas por posterior acordo, convenção ou contrato coletivo de trabalho.
Lei 10.192/1991 (medidas complementares ao Plano Real) 
Art. 18. Revogam-se os §§ 1º e 2º do art. 947 do Código Civil, os §§ 1º e 2º do art. 1º da Lei no 8.542, de 23 de dezembro de 1992, e o art. 14 da Lei no 8.177, de 1º de março de 1991.
Lei 13.467/2017 (altera a CLT) 
Art. 1º A Consolidação das Leis do Trabalho (CLT) , aprovada pelo Decreto-Lei nº 5.452, de 1º de maio de 1943 , passa a vigorar com as seguintes alterações:
'Art. 614. ............................................
.............................................................
§ 3º Não será permitido estipular duração de convenção coletiva ou acordo coletivo de trabalho superior a dois anos, sendo vedada a ultratividade.' (NR) 
42.	A seguir, precedentes do TST demonstrando a ascendência do Acordo Coletivo de Trabalho sobre regulamentos institucionais, admitindo que aquele acordo pode modificá-los:
TST-ED-RR-1130100-15.2001.5.09.0002, 4ª Turma, DJ 05/05/2006:
[...]
VIII - Congregando o entendimento majoritário desta Corte, sobressai a conclusão de que o tema não pode ser examinado de modo isolado apenas pelo prisma da Súmula/TST nº 51.
IX - É imperiosa a consideração de que a chancela sindical na celebração de pactuação coletiva pressupõe a negociação de condições em troca de outros benefícios, criando situação global favorável a ambas as partes, principalmente em dissídio coletivo, no qual a interveniência do Judiciário Trabalhista resguarda a tutela dos interesses profissionais.
[...]
TST-AIRR-717400-3.1999.5.09.0662, 2ª Turma, DJ 23/06/2006:
AGRAVO DE INSTRUMENTO. PROGRESSÃO FUNCIONAL POR ANTIGUIDADE. SUPRESSÃO POR NOVO PLANO DE CARGOS, CARREIRAS E SALÁRIOS. VIOLAÇÃO DO ARTIGO 468 DA CLT E CONTRARIEDADE À SÚMULA Nº 51. NÃO CARACTERIZAÇÃO. NÃO PROVIMENTO 1. Inviável o processamento do recurso de revista na hipótese em que a supressão da progressão funcional por antiguidade, advinda do novo plano de cargos, carreiras e salários, instituído na empresa em 1997, não caracterizou alteração unilateral prejudicial ao empregado, tampouco restou demonstrado o prejuízo sofrido pelo obreiro, uma vez que tal alteração foi objeto de negociações coletivas entre o sindicato obreiro e a reclamada. Assim, não há falar em violação do artigo 468 da CLT ou contrariedade à Súmula nº 51. 2. Agravo de instrumento a que se nega provimento.
TSR-RR-7624100-31.2003.5.11.0900, 3ª Turma, DJ 01/06/2007: 
RECURSO DE REVISTA - REGULAMENTO DA EMPRESA - NORMA COLETIVA - REVOGAÇÃO. É incontroverso no processo que a norma regulamentar do 'prêmio-aposentadoria' foi expressamente suprimida por norma coletiva. O artigo 468 da CLT, bem como as Súmulas nos 51 e 288 são inaplicáveis à espécie, isto porque a norma regulamentar foi revogada por norma coletiva, em que os empregados estavam representados pelo respectivo sindicato de classe, de modo a resguardar a tutela dos interessados. Incidência do art. 7º, XXVI, da Constituição Federal. Recurso de Revista não conhecido.
TST-AIRR-672/2002-012-10-00.0, 7ª Turma, 23/10/2009:
AGRAVO DE INSTRUMENTO. PROGRESSÃO FUNCIONAL POR ANTIGUIDADE. SUPRESSÃO POR NOVO PLANO DE CARGOS, CARREIRAS E SALÁRIOS. VIOLAÇÃO DO ARTIGO 468 DA CLT E CONTRARIEDADE À SÚMULA Nº 51. NÃO CARACTERIZAÇÃO. NÃO PROVIMENTO 1. Inviável o processamento do recurso de revista na hipótese em que a supressão da progressão funcional por antiguidade, advinda do novo plano de cargos, carreiras e salários, instituído na empresa em 1997, não caracterizou alteração unilateral prejudicial ao empregado, tampouco restou demonstrado o prejuízo sofrido pelo obreiro, uma vez que tal alteração foi objeto de negociações coletivas entre o sindicato obreiro e a reclamada. Assim, não há falar em violação do artigo 468 da CLT ou contrariedade à Súmula nº 51. 2. Agravo de instrumento a que se nega provimento.
TST-E-1518040-37.2000.5.09.0015, Subseção I Especializada em Dissídios Individuais, 19/02/2010:
[Voto]
A Constituição Federal reconhece os acordos e convenções coletivas de trabalho, dando eficácia à vontade dos atores sociais acordantes.
Nesse contexto, na medida em que a reclamante, à época da alteração por ajuste coletivo (31/12/82) , ainda não havia implementado o requisito-tempo de serviço de trinta anos previsto na NR 11/78, válida se mostra a alteração noticiada, por força do artigo 7º, XXVI, da CF, sendo inaplicável ao caso a Súmula 51/TST, que disciplina revogação de norma regulamentar por outra.
A respeito da gratificação por aposentadoria antecipada, tem entendido a e. Subseção I de Dissídios Individuais que a forma regulamentar pode ser revogada por ajuste coletivo, conforme os precedentes a seguir transcritos:
'GRATIFICAÇÃO POR APOSENTADORIA ANTECIPADA. ALTERAÇÃO DA NORMA REGULAMENTAR POR ACORDO COLETIVO. POSSIBILIDADE. A validade da norma coletiva é reconhecida pela Constituição da República de 1988, em seu art. 7º, inc. XXVI. Desse moto, é possível a supressão de um benefício previsto em regulamento empresarial, mas ainda não incorporado ao contrato de trabalho do empregado, mediante acordo coletivo. Recurso de Embargos de que se conhece e a que se dá provimento'. (Processo E-RR-798030/2001. [...] DEJT 21/11/2008) .
'INDENIZAÇÃO DE APOSENTADORIA E GRATIFICAÇÃO DE APOSENTADORIA - ACORDO COLETIVO. A controvérsia cinge-se em estabelecer se a Norma Regulamentar poderia ter sido revogada pelo Acordo Coletivo, ou se, com a sua edição, incorporara-se ao patrimônio jurídico do trabalhador, não podendo mais ser alterada, nem por pactuação coletiva. A alteração não resultou de ato unilateral da empresa, mas de acordo coletivo de trabalho. Assim, por se tratar de pactuação através de acordo coletivo trabalho, não se vislumbra qualquer ofensa ao direito do Reclamante, por força do art. 7º, XXVI, da Constituição da República'. (Recurso de Embargos não conhecido. Processo E-RR-Processo 615162/1999-7 [...] DJ 21/10/2005) .
'TELEPAR - GRATIFICAÇÃO DE APOSENTADORIA ANTECIPADA - SUPRESSÃO POR NORMA COLETIVA - POSSIBILIDADE 1. No plano coletivo, a hipossuficiência individual do empregado é quebrantada pela representação pelo seu órgão de classe, de modo que emerge a autonomia da vontade coletiva. 2. Com esse espírito e buscando revitaliza a cidadania no espaço de trabalho, a Constituição de 1988 erigiu negociação coletiva como fonte privilegiada do direito do trabalho (art. 7º, XXVI) 3. Assim sendo, a supressão da gratificação de aposentadoria antecipada - prevista em norma regulamentar - por norma coletiva não ofende a Súmula nº 51 do Tribunal Superior do Trabalho. Embargos não conhecidos'. (Processo: E-RR-Processo 370807/1997-9 [...] DJ 26/08/2005) .
'REGULAMENTO DE EMPRESA QUE PREVÊ GRATIFICAÇÃO POR APOSENTADORA ANTECIPADA. REVOGAÇÃO POR ACORDO COLETIVO. SÚMULA 51 DO TST. ARTS. 468 DA CLT E 5º, INC. XXXVI, DA CONSTITUIÇÃO DA REPÚBLICA 1. Inaplicável a Súmula 51 do TST se a revogação da norma regulamentar decorre de acordo coletivo celebrado entre as partes. 2. Também não falar em ofensa aos arts. 468 da CLT e 5º, inc. XXXVI, da Constituição da República, porque alterações das normas regulamentares que regiam o contrato de trabalho da reclamante se deu por norma coletiva. Recurso de Embargos de que não se conhece'. (Processo E-RR-Processo 391970/1997-1 [...] DJ 07/05/2004) .
43.	Por outro lado, assiste razão aos Responsáveis no que se refere a acordos firmados entre 23/12/1992 e 28/07/1995, pois a Súmula-TST 277 registra ressalva nesse período, embora o alcance da ressalva seja ambíguo. Adicionalmente, seria irrazoável questionar vantagens préexistentes ao período mencionado:
Súmula-TST 277
SENTENÇA NORMATIVA, CONVENÇÃO OU ACORDO COLETIVOS. VIGÊNCIA.  REPERCUSSÃO NOS CONTRATOS DE TRABALHO.
I - As condições de trabalho alcançadas por força de sentença normativa, convenção ou acordo coletivos vigoram no prazo assinado, não integrando, de forma definitiva, os contratos individuais de trabalho.
II - Ressalva-se da regra enunciada no item I o período compreendido entre 23.12.1992 e 28.07.1995, em que vigorou a Lei nº 8.542, revogada pela Medida Provisória nº 1.709, convertida na Lei nº 10.192, de 14.02.2001.
44.	A jurisprudência do Tribunal veda a concessão de vantagens não previstas em lei aos empregados de Conselho de Fiscalização Profissional; bem como responsabiliza o gestor público que não recorre aos meios disponíveis para suprimi-las: 
Acórdão 98/2000-TCU-Plenário - Relator Ministro José Antônio de Macedo (24/05/2000) 
8.3 - determinar ao Conselho Regional de Psicologia da 6ª Região - CRP/SP que não renove a cláusula de seguro de vida para seus empregados nos futuros acordos coletivos de trabalho, por falta de amparo legal.
Voto
3. Em relação ao pagamento de seguro de vida aos funcionários do CRP - 6ª região, de fato, de acordo com a jurisprudência desta Corte de Contas, essa prática não encontra respaldo na legislação, salvo se o aludido pagamento estiver previsto em cláusula de acordo coletivo de trabalho, hipótese em que não poderá exigir a suspensão desse pagamento. Neste caso, o TCU tem determinado às entidades que se abstenham de incluir nos futuros acordos cláusula contendo previsão acerca do referido benefício, de conformidade com as deliberações mencionadas pela unidade técnica, bem assim com a Decisão Plenária n. 359/96 (Ata n. 24/96, TC n. 006.589/95-2) .
Acórdão 49/2005-TCU-Primeira Câmara - Relator Ministro Marcos Bemquerer (25/01/2005) 
Voto
10. No tocante à celebração de acordo coletivo excessivamente oneroso à entidade, o Relatório produzido pela comissão de inquérito logrou identificar, às fls. 212/214, diversas cláusulas tidas por exorbitantes, analisando-as com base nos parâmetros estabelecidos pela legislação e pelas práticas usuais em matéria trabalhista. Todavia, é de se considerar que o citado acordo foi assinado em 28 de abril de 1995 entre o CRC/BA e o Sindicato dos Servidores dos Conselhos das Profissões Liberais e Autarquias Federais e Administração Indireta no Estado da Bahia - Sinsercon, refugindo, portanto, ao âmbito destas contas.
Acórdão 2184/2005-TCU-Plenário - Relator Ministro Marcos Vinicios Vilaça (07/12/2005) 
9.4. determinar ao Conselho Regional de Química da 9ª Região/Paraná que:
9.4.1. se abstenha de celebrar acordos coletivos de trabalho que incluam a concessão de vantagens não previstas em lei ou incondizentes com a realidade do mercado, tais como: reajuste mensal pelo INPC (igual ao antigo 'gatilho') , aumento real de 10%, abono salarial equivalente à remuneração, redução da jornada de trabalho para seis horas, folga de um dia após retorno de viagem, remuneração da participação em reunião como se hora extraordinária fosse, prêmio assiduidade equivalente a 20%, auxílio-funeral, auxílio-babá, custeio de despesas de farmácia, vale-transporte sem participação do empregado, cesta básica, abono de falta do funcionário-estudante, pagamento pelo desgaste de condução própria, seguro de vida em grupo e horas extras com acréscimos de 200%;9.4.2. adote providências para imediata revisão do acordo de trabalho em vigor, caso sua duração ainda seja superior a 30 (trinta) dias, para excluir as vantagens referidas no subitem anterior, requerendo da Justiça do Trabalho, se preciso, a declaração de nulidade de cláusulas ilegais ou abusivas;
Acórdão 1466/2010-TCU-Plenário - Relator Ministro Marcos Bemquerer (23/06/2010) 
9.6. determinar ao Conselho Federal de Medicina Veterinária - CFMV que:
[...]
9.6.3. não inclua, nos futuros acordos coletivos a serem firmados com seus empregados, cláusula concedendo anuênios, em face da ausência de previsão legal para concessão de tal vantagem;
Acórdão 1572/2010-TCU-Plenário - Relator Ministro Augusto Sherman (30/06/2010) 
9.4. determinar ao Conselho Regional de Representantes Comerciais no Estado do Rio Grande do Sul - Core/RS que se abstenha de celebrar acordos coletivos de trabalho que incluam a concessão de vantagens não previstas em lei ou incondizentes com a realidade do mercado, tais como as verificadas nestes autos;
Relatório
Trata-se de denúncia [...] ao celebrar, em 24 de abril de 2008, Acordo Coletivo de Trabalho, considerado altamente lesivo aos cofres do Core/RS [...]
7. Todavia, diante dos fatos denunciados e dos elementos carreados ao processo, a unidade técnica realizou a audiência [...] em razão da:
[...]
7.2. inclusão no Referido Acordo de cláusulas excessivamente onerosas ao Conselho, ofendendo o bom senso e as práticas usuais do mercado empregador, além de contrariar entendimento deste Tribunal, conforme por exemplo: Acórdão 326/2005-TCU-Segunda Câmara, Acórdão 882/2009-TCU-Segunda Câmara e Acórdão 2184/2005-TCU-Plenário, a saber:
7.2.1. adicional por tempo de serviço na proporção de 2% por ano trabalhado, até o limite de 30% [...]
Voto
4. No que tange ao ponto convergente dos pareceres, alinho-me integralmente ao exame e propostas neles consignados, no sentido de considerar grave o bastante para a imposição de sanção a conduta do responsável em celebrar o referido Acordo Coletivo de Trabalho lesivo aos interesses do Coren/RS, de forma ilegítima e inoportuna. Tal conduta revelou-se, com razão, imprópria, pela inobservância de princípios basilares como os da economicidade, moralidade, legalidade e eficiência, afetos à atividade administrativa desempenhada pela autarquia sui generis.
5. Com efeito, restaram confirmados os fatos reportados na inicial, por parte do denunciante, ao menos no que tange à lesividade do acordo celebrado [...]. Ademais, sua lesividade revelou-se patente, vez que os benefícios então concedidos contrariam a jurisprudência deste Tribunal sobre o assunto, bem assim, as práticas vigentes no mercado.
6. Tal lesividade restou ainda mais patente, conforme indicado no parecer do Ministério Público, quando, justamente em face da carga de onerosidade que traria ao Coren/RS, em contraposição às suas receitas, houve efetiva necessidade de a nova administração empossada recorrer imediatamente ao Poder Judiciário para solicitar sua anulação e assim impedir o agravamento da situação financeira da autarquia. Nesse momento, ainda contemporâneo ao ato praticado pelo interventor, a nova administração precisou, sem muito esforço, demonstrar à Justiça Federal que o referido acordo era irregular, lesivo e inoportuno, considerando o confronto entre suas receitas arrecadadas e o ônus então assumido, de modo que deveria ser declarado nulo.
Acórdão 773/2016-TCU-Plenário - Relator Ministro Augusto Sherman (06/04/2016) 
9.1. conhecer da presente representação, com fundamento no art. 237, inciso VI e parágrafo único, do Regimento Interno do TCU, para, no mérito, considerá-la parcialmente procedente;
9.2. determinar ao Conselho Regional de Engenharia e Agronomia do Estado de São Paulo que, na próxima negociação de acordo coletivo, promova a revisão dos benefícios, com fulcro no art. 2º do Decreto 908/1993 e na Súmula 277 do TST, de modo a suprimir as seguintes vantagens concedidas sem amparo legal ou incondizentes com a realidade de mercado: auxílio educação para dependentes, auxílio medicamentos, auxílio óculos, auxílio previdenciário, majoração da hora acumulada no banco de horas, tolerância sobre atrasos, licença gala, licença nojo e prolongamento de feriados;
9.3. recomendar ao Presidente do Conselho Regional de Engenharia e Agronomia do Estado de São Paulo que submeta previamente ao Plenário as propostas de negociação a serem defendidas nos acordos e dissídios coletivos ou, excepcionalmente quando a urgência exigir, decida ad referendum do Plenário, considerando o disposto nos arts. 9º, incisos IV e XVI e 90, incisos XIV e XV, do Regimento do Crea-SP;
45.	Concluindo: a irregularidade em causa ('concessão aos empregados do Crea-BA de vantagens não previstas em lei') , comum aos dois Responsáveis, caracteriza-se quando da assinatura de novo Acordo Coletivo de Trabalho (ACT) , oportunidade que o gestor tem, sob amparo da lei, de corrigir as referidas irregularidades, excluindo cláusulas referentes àquelas 'vantagens não previstas em lei', ou, pelo menos, negociando-as, sem prejuízo dos direitos dos empregados cuja aquisição se tenha consumado. Com base na evidência dos autos, a mencionada irregularidade manifesta-se em duas (2) variantes:
	a) concessão (ou 'manutenção') das vantagens não previstas em lei a empregados que as gozavam em razão de ACT (firmado após 28/07/1995) ou regulamento anteriores (não por outras razões) ; haja vista que ¿ e sem entrar em debate de jurisprudência trabalhista, competência estranha ao Tribunal ¿ a Justiça do Trabalho, nas últimas décadas, ou veda a ultratividade dos ACTs, ou a admite somente até a vigência de novo ACT, autorizando, em qualquer caso, a renegociação das vantagens anteriormente acordadas, alcançando, inclusive, regulamentos internos, como demonstrado em parágrafo anterior; e os Responsáveis não propuseram a referida renegociação; e
	b) concessão (ou 'instituição') dessas vantagens a empregados admitidos após o início da vigência de novo ACT, firmado durante o mandato do respectivo Responsável, pois em relação a esses empregados não se aplica direito adquirido, habitualidade, ultratividade de ACT, 'esvaziamento da negociação coletiva', nem mesmo dificuldade de renegociação, pois ausente negociação prévia; portanto é de maior gravidade que a variante anterior.
46.	Considerando que os Responsáveis, quando da assinatura de ACTs, em seus respectivos mandatos, não trataram de suprimir 'vantagens não previstas em lei', nem ao menos negociá-las, as razões de justificativa não poderiam ser acolhidas. Por outro lado, a pré-existência prolongada das mencionadas vantagens, por diversos motivos arrolados pelos Responsáveis, citados em parágrafo precedente (ou nos seguintes) , assim como a dificuldade inerente à negociação coletiva, devem ser consideradas como atenuantes, permitindo o acolhimento parcial das razões de justificativa, porém insuficientes para elidir a irregularidade. Quanto à concessão das vantagens aos empregados admitidos após a assinatura de ACTs (firmados em seus respectivos mandatos) , as razões de justificativa não podem ser acolhidas.
Gratificação de férias e adicional por tempo de serviço
47.	Os Responsáveis alegam que especificamente a gratificação de férias e o adicional por tempo de serviço são pagos desde 1977; que houve modificações ao longo do tempo, mas não deixaram de ser pagos; que o adicional por tempo de serviço evoluiu de quinquênio para anuênio; e que foram incorporados ao Regulamento de Gestão de Pessoas em 2008:
Desde o ano de 1977, ao estabelecer a sua Estrutura Administrativa [...] o CREA-BA fez constar como direitos dos empregados efetivos do Conselho [...] gratificação adicional por tempo de serviço (quinquênio) e gratificação de férias [...] (MAA) (pç. 761, p. 1-2) .
Em setembro de 2008 o Crea-BA baixou Regulamento de Gestão de Pessoas (Anexo 2) mantendo a gratificação de férias e alterando o quantum estabelecido na Estrutura Administrativa de 1977 [...] (MAA) (pç. 761, p. 2) .
Quanto ao quinquênio, garantido na Estrutura Administrativa de 1977 (Anexo 1) , passou a constar no Regulamento de Gestão de Pessoas do Crea-BA de 2008 (Anexo 2) como anuênio [...] (MAA) (pç. 761, p. 2) .
Desde então, todos os Acordos Coletivos firmados com o Sindicato dos empregados constam como direitos dos empregados a percepção da gratificação de férias e anuênio na forma estabelecida pelo Regulamento de Gestão de Pessoas (MAA) (pç. 761, p. 2) .
Dessa forma, as duas vantagens pecuniárias, gratificação de férias e anuênio, constam na remuneração dos empregados desde 1977 até a presente data, ou seja, 41 (quarenta e um) anos, conforme previsto em normativos internos do Conselho e Acordos Coletivos celebrados com o Sindicato da Categoria (MAA) (pç. 761, p. 3) .
Inicialmente, desde o ano de 1977, ao estabelecer a sua estrutura administrativa, publicada no Diário Oficial da União em 22 e 23 de janeiro de 1977, o CREA/BA fez constar como direitos dos empregados efetivos do Conselho, disposto no art. 40, inciso IV e IX respectivamente, gratificação adicional por tempo de serviço (quinquênio) e gratificação de férias, onde, nos arts. 45 e 50 estabeleceu valores e condições para seu recebimento (LEPC) (pç. 252, p. 20) .
Em setembro de 2008, o CREA/BA, implantou o Regulamento de Gestão de Pessoas, mantendo a gratificação de férias e alterando o quantum estabelecido na estrutura administrativa de 1977 [...] (LEPC) (pç. 252, p. 21) .
Quanto ao quinquênio, garantido na estrutura administrativa de 1977, passou a constar no regulamento de gestão de pessoal do CREA/BA em 2008, como anuênios [...] (LEPC) (pç. 252, p. 21) .
Desde então, todos os acordos coletivos firmados com o Sindicato dos empregados, consta como direitos adquiridos dos empregados a percepção da gratificação de férias e anuênios na forma estabelecida pelo regulamento de pessoal (LEPC) (pç. 252, p. 21) .
Dessa forma, as duas vantagens pecuniárias, gratificação de férias e anuênios, constam na remuneração dos empregados desde 1977, por liberalidade da gestão à época, até a presente data, ou seja, 41 (quarenta e um) anos, previstos em normativos internos do conselho e homologados posteriormente nos acordos coletivos celebrados com o sindicato da categoria (LEPC) (pç. 252, p. 23) .
48.	Análise: argumentação já examinada na seção anterior: os Responsáveis, quando da negociação de Acordo Coletivo, não propuseram a supressão da gratificação de férias e a supressão, ou limitação, do adicional por tempo de serviço (sem prejuízo do direito adquirido) a empregados que viessem a fazer jus exclusivamente em razão de regulamento ou ACT (não por outras razões) ; bem como àqueles que seriam admitidos após a assinatura do novo ACT: razões de justificativa parcialmente acolhidas para o primeiro caso e não acolhidas para o segundo.
Auxílio-doença
49.	Os Responsável alega que o auxílio-doença já constava em ACT e no Regulamento de Pessoas do Crea-BA em período anterior à sua gestão; e que a eventual supressão do benefício não seria autorizada pela Justiça do Trabalho:
Quanto ao auxílio-doença, já constava em ACT e em Regulamento de Pessoas anteriores à minha gestão e, se retirado em prejuízo aos empregados, não seria autorizado pela Justiça do Trabalho. Verifica-se, tanto no Regulamento de Pessoas, de 2008 (Anexo 2, página 42) , quanto no ACT 2011-2012 (Anexo 3, página 2, Cláusula Oitava - Complementação de Auxílio Doença) , que estava consignado sob a seguinte forma [...] (MAA) (pç. 761, p. 3) .
50.	Análise: argumentação já examinada nas seções anteriores: os Responsáveis não propuseram a supressão da complementação do auxílio-doença a empregados que viessem a percebê-lo exclusivamente em razão de regulamento ou ACT (não por outras razões) ; bem como àqueles que seriam admitidos após a assinatura do novo ACT: razões de justificativa parcialmente acolhidas para o primeiro caso e não acolhidas para o segundo.
Irredutibilidade salarial e vedação à supressão de vantagens previamente concedidas
51.	Os Responsáveis alegam que é vedado ao gestor suprimir ou alterar vantagens trabalhistas previamente concedidas de maneira a causar prejuízo ao empregado, em razão de institutos característicos das relações trabalhistas, como o direito adquirido, a irredutibilidade do salário por ato unilateral do empregador, a aplicação da condição mais benéfica ao empregado e a inalterabilidade contratual lesiva ao funcionário; fundamentados em disposições legais (CF/1988, art. 5º, inc. XXXVI, art. 7º, inc. VI; DL 5.452/1943, art. 468) e corroborados por farta jurisprudência:
Nesse sentido, o TST assinalou que a revogação ou a alteração de vantagem prevista em cláusula regulamentar atinge somente os empregados admitidos após a alteração ou revogação (Item I da Súmula 51 do TST) . A modificação do regulamento por meio de norma coletiva, portanto, não pode prejudicar o direito do empregado ao benefício já constituído. A mudança só é aceita se for mais benéfica, nos termos do artigo 468 da CLT, (Processo: RR10890-04.2015.5.15.0107) (MAA) (pç. 761, p. 4) .
Ainda, observe-se o quanto determina a CLT, em seus arts. 457, §1º e 468: (MAA) (pç. 761, p. 5) :
Art. 457 - Compreendem-se na remuneração do empregado, para todos os efeitos legais, além do salário devido e pago diretamente pelo empregador, como contraprestação do serviço, as gorjetas que receber.   
§ 1º Integram o salário a importância fixa estipulada, as gratificações legais e de função e as comissões pagas pelo empregador.   (Redação dada pela Medida Provisória nº 808, de 2017) 
...
Art. 468 - Nos contratos individuais de trabalho só é lícita a alteração das respectivas condições por mútuo consentimento, e ainda assim desde que não resultem, direta ou indiretamente, prejuízos ao empregado, sob pena de nulidade da cláusula infringente desta garantia...'
A Constituição Federal do Brasil garantiu que não haverá prejuízo ao direito adquirido e irredutibilidade de salário: (MAA) (pç. 761, p. 5) :
'...Art. 5º Todos são iguais perante a lei [...] nos termos seguintes
...
XXXVI - a lei não prejudicará o direito adquirido, o ato jurídico perfeito e a coisa julgada;
...
Art. 7º São direitos dos trabalhadores urbanos e rurais, além de outros que visem à melhoria de sua condição social:
...
VI - irredutibilidade do salário, salvo o disposto em convenção ou acordo coletivo;...'
Assim, sendo todos esses meus atos submissos, quanto a direitos trabalhistas dos empregados, às normas da Consolidação do Trabalho e apreciação da Justiça do Trabalho, é consequente que não era possível a retirada unilateral de vantagens pecuniárias, acordada entre as partes e constantes dos regulamentos internos do empregador, incorporada ao seu patrimônio e contrato de trabalho, além de contrariar o princípio da irredutibilidade de salários, e ofensa a direto adquirido, nesse sentido vide Acórdãos do nosso TRT da 5ª. Região [...] (MAA) (pç. 761, p. 5) .
Concluo que, em observância às normas legais e internas do CREA, não era permitido ao Conselho a supressão, diminuição ou alteração das vantagens pecuniárias, entre elas a gratificação de férias, anuênio e complementação do auxílio-doença, sem que descumprisse todas as normas referidas e entendimento pacífico da Jurisprudência pátria, além de, em consequência, vir a responder pelos prejuízos ao Conselho (MAA) (pç. 761, p. 6) .
Há duas espécies de benefícios: os compulsórios, que são aqueles que a empresa concede aos seus empregados em atendimento às exigências da lei ou de instrumento normativo (CCT ou ACT) , e os benefícios espontâneos, que são os oferecidos aos empregados por mera liberalidade, por vontade do empregador (LEPC) (pç. 252, p. 19) .
Os gestores devem ficar atentos em relação à supressão (corte) dos benefícios espontâneos já concedidos ao empregado. Isso porque um benefício espontâneo, uma vez concedido, JAMAIS poderá ser retirado/suprimido, vez que incorpora ao Contrato de Trabalho, e sua supressão pode caracterizar uma alteração contratual lesiva (pç. 252, p. 19) .
O artigo 468 da CLT é expresso ao mencionar que a alteração nos contratos individuais de trabalho somente é lícita desde que haja mútuo consentimento e desde que não resultem em prejuízos ao empregado, senão vejamos (LEPC) (pç. 252, p. 19) .
Para reforçar o entendimento que não poderá alterar vantagens deferidas anteriormente, transcrevo a Súmula 51 do TST (LEPC) (pç. 252, p. 25) .
Súmula 51 do TST: NORMA REGULAMENTAR. VANTAGENS E OPÇÃO. PELO NOVO REGULAMENTO. ART. 468 DA CLT.
- As cláusulas regulamentares, que revoguem ou alterem vantagens deferidas anteriormente, só atingirão os trabalhadores admitidos após a revogação ou alteração do regulamento. (ex-Súmula 51 - RA 41/1973, DJ 14.06.1973) 
- Havendo a coexistência de dois regulamentos da empresa, a opção do empregado por um deles tem efeito jurídico de renúncia às regras do sistema do outro (ex-OJ n° 163 da SBDI-1 - inserida em 26.03.1999) .
Assim, sujeitos às normas da CLT e apreciação da Justiça do Trabalho, forçoso esclarecer que não é possível a retirada unilateral de vantagens pecuniárias, acordada entre as partes e constantes dos regulamentos internos do empregador, incorporada ao seu patrimônio e contrato de trabalho, além de contrariar o princípio de irredutibilidade de salários, e ofensa a direito adquirido, nesse sentido vide acórdãos do nosso TRT da 5ª Região [...] (LEPC) (pç. 252, p. 25) .
Conforme asseverado acima, os gestores devem ficar atentos em relação à supressão (corte) dos benefícios espontâneos já concedidos aos empregados. Isso porque um benefício espontâneo, uma vez concedido, JAMAIS poderá ser retirado/suprimido, vez que incorpora ao Contrato de Trabalho, e sua supressão pode caracterizar uma alteração contratual lesiva (LEPC) (pç. 252, p. 27) .
52.	Análise: aplica-se a mesma análise já realizada: os gestores são responsáveis pela concessão ('manutenção') de vantagens não previstas em lei a empregados que venham a usufruí-las em razão de regulamento ou ACT (não por outras razões) , considerando que os ACTs superpõem-se aos acordos anteriores e aos regulamentos, no que se refere a direitos cuja aquisição ainda não se tenha consumado (conforme jurisprudência do TST, relacionada em seção anterior, reconhecendo que a norma coletiva não viola a CF/1988, art.7º, inc. VI; DL 5.452/1943, art. 468; Súmula-TST 51) ; também, no caso concreto, a supressão por meio de ACT não causaria redução salarial, embora a jurisprudência do TST, anteriormente arrolada, também admita tal redução, com fundamento na CF/1988, art. 7º, inc. VI, inc. XXVI. Os gestores são também responsáveis (com maior gravidade) pela 'concessão' dessas vantagens a empregados admitidos após a assinatura de ACT em seus respectivos mandatos, pois em relação a sses empregados não se aplica  direito adquirido, habitualidade, ou irredutibilidade salarial, uma vez que os novos funcionários, no ato da admissão, além de não estarem abrangidos em acordo anterior, ainda não perceberam vantagem a ser eventualmente renegociada, suprimida ou reduzida. Razões de justificativa parcialmente acolhidas no referente à concessão ('manutenção') das referidas vantagens e não acolhidas no que se refere à 'concessão' das vantagens aos novos empregados.
Habitualidade
53.	O Responsável alega que está presente o 'fator habitualidade', considerando a constância dos benefícios ao longo de 43 anos (desde 1977) ; e que a 'habitualidade' faz o benefício incorporar-se ao contrato de trabalho:
Como os benefícios foram concedidos desde o ano de 1977, existe ainda o fator da 'habitualidade', ou seja, um benefício espontâneo concedido de forma habitual pelo empregador ao empregado (por vários anos ou meses) incorpora ao Contrato de Trabalho para todos os fins, sendo que, se houver supressão, viola o direito adquirido constitucionalmente garantido, previsto no artigo 5º, inciso XXXVI da Constituição da República de 1988 (LEPC) (pç. 252, p. 19-20) .
Importante esclarecer que a Súmula 277 do Tribunal Superior do Trabalho dispõe que a única possibilidade de supressão de um benefício já concedido pelo empregador é através de negociação coletiva de trabalho, veja (LEPC) (pç. 252, p. 20) .
Súmula 277 do TST: CONVENÇÃO COLETIVA DE TRABALHO OU ACORDO COLETIVO DE TRABALHO. EFICÁCIA. ULTRATIVIDADE. As cláusulas normativas dos acordos coletivos ou convenções coletivas integram os contratos individuais de trabalho e somente poderão ser modificadas ou suprimidas mediante negociação coletiva de trabalho. 
54.	Análise: aplica-se a mesma análise já realizada: os gestores são responsáveis pela concessão ('manutenção') de vantagens não previstas em lei a empregados que venham a percebêlas em razão de ACT ou regulamentos (não de habitualidade) ; ou, com maior gravidade, são responsáveis pela 'concessão' dessas vantagens a empregados admitidos após a assinatura de ACT em seus respectivos mandatos, pois em relação a esses empregados não se aplica a habitualidade, uma vez que inexistem hábitos na relação empregado-empregador no ato da admissão: razões de justificativa parcialmente acolhidas para o primeiro caso e não acolhidas para o segundo.
Convenção coletiva x mera liberalidade
55.	O Responsável alega que há duas origens possíveis de um benefício trabalhista: estabelecimento em convenção coletiva, ou então a mera liberalidade do empregador; que no primeiro caso, o benefício está sujeito a negociação, sempre que aquela mencionada convenção expira; que no segundo caso não há possibilidade de o benefício ser suprimido, e passa a constar do contrato de trabalho; e que os benefícios em causa têm origem em portarias ou atos administrativos, e não em convenção coletiva:
Quando o benefício for decorrente de convenção coletiva ou acordo coletivo, como normalmente são os planos de saúde e os tickets refeição, nesta situação, caso haja uma nova negociação coletiva, poderá haver redução de qualidade ou abstenção total do benefício (LEPC) (pç. 252, p. 31) .
A negociação coletiva, em determinada hipótese, tem o poder de reduzir parcelas que integraram o contrato de trabalho. Isso acontece com o acordo coletivo ou convenção coletiva porque eles têm data de validade estipulada em suas cláusulas ou na lei (LEPC) (pç. 252, p. 31) .
Expirada a data de validade, poderá haver nova negociação com a possibilidade de melhorar benefícios, mas também com o poder de reduzir ou retirar, isto dependerá do intuito do sindicato dos trabalhadores na negociação (LEPC) (pç. 252, p. 31) .
No entanto, se o benefício foi dado por mera liberalidade do Conselho, que, em determinado momento, agregou um auxílio de maneira habitual ao contrato de trabalho, ela não poderá ser retirada ou diminuir o benefício por decisão unilateral (LEPC) (pç. 252, p. 31) .
A vantagem concedida ao empregado com constância, passa a integrar o contrato de trabalho para todos os fins, salvo observação em lei, ou negociação entre as partes, coletivamente (LEPC) (pç. 252, p. 31) .
Com isso, seria uma temeridade por determinação do TCU, a supressão de determinados benefícios concedidos a mais de 41 anos pelo CREA/BA, onde o prejuízo causado por uma ação dessa magnitude seria bastante desastrosa, inclusive com altos custos para os cofres do CREA/BA, caso o sindicato movesse uma ação coletiva (LEPC) (pç. 252, p. 31) .
Cumpre ressaltar que, no item 21. do Relatório acima transcrito o auditor afirma que os benefícios não foram concedidos por mera liberalidade e sim por acordo entre as partes de cláusulas negociadas. Neste item há um entendimento equivocado por parte do ilustre auditor, uma vez que os benefícios foram concedidos por meio de portarias ou atos administrativos e não por acordo ou convenção coletiva, conforme afirmado (LEPC) (pç. 252, p. 32) .
Observe que os anexos juntados a este Ofício comprovam de forma cabal, que os benefícios foram concedidos por mera liberalidade e não por Acordo ou Convenção Coletiva (LEPC) (pç. 252, p. 32) .
56.	Análise: aplica-se a mesma análise já realizada: os gestores são responsáveis pela concessão ('manutenção') de vantagens não previstas em lei a empregados que venham a usufruílas em razão de regulamento ou ACT; ou, com maior gravidade, são responsáveis pela 'concessão' dessas vantagens a empregados admitidos após a assinatura do ACT em seus respectivos mandatos, pois a esses empregados ainda não se concedeu, quando da contratação, vantagem alguma por motivo algum, inclusive 'mera liberalidade'.
57.	Destaca-se, como se fez em seção anterior, que a supressão daquelas vantagens não alcança o direito adquirido: anuênios já incorporados, gratificações de férias já percebidas, ou cujo direito tenha sido adquirido, ou complementação do auxílio-doença em gozo. Razões de justificativa parcialmente acolhidas no referente à concessão ('manutenção') das referidas vantagens e não acolhidas no que se refere à 'concessão' das vantagens aos novos empregados.
Razões de justificativa: circunstâncias de natureza pessoal
Marco Antônio Amigo: Gratificação de férias e adicional por tempo de serviço
58.	O Responsável alega que o ACT/2017-2018 (pç. 232, p. 2-3) (firmado no último ano de sua gestão) manteve o direito à gratificação de férias e anuênio para os empregados já admitidos; e que, para os novos empregados, reduziu o percentual anual e estabeleceu limite de 35%:
O ACT 2017-2018, firmado em maio de 2017, com vigência até abril de 2018 (Anexo 8) , mantinha o direito à gratificação de férias e anuênio para todos os empregados do Conselho, acordando com os empregados, quanto ao anuênio, percentual menor e limitando seu recebimento à 35% (trinta e cinco por cento) para os novos empregados, atendendo à CLT no que se refere a alteração de parcela trabalhista em prejuízo do empregado ativo, vide a referida Cláusula Sexta, em seu parágrafo único [...] (MAA) (pç. 761, p. 2) .
Não poderia ser diferente o acordo firmado com os empregados, haja vista que no novo Regulamento de Gestão de Pessoas do ano de 2016 (Anexo 6) , aprovado pelo Crea-BA, estabeleceu como vantagens pecuniárias, além de outras, a gratificação de férias e anuênio, constantes da remuneração dos empregados [...] (MAA) (pç. 761, p. 3) .
59.	Análise: a iniciativa do Responsável em seu último ano de mandato - de reduzir o percentual de anuênio e de estabelecer limite de 35% para novos empregados - demonstra que poderia tê-lo suprimido, por meio do Regulamento de Gestão de Pessoas ou do ACT, essa e as demais vantagens indevidas aos novos empregados. Entretanto as três vantagens em causa continuaram sendo concedidas aos novos empregados. Razões de justificativa não acolhidas.
Luís Edmundo Prado de Campos: Avanços
60.	O Responsável alega que obteve avanços recentes: gratificação de férias: um acordo com o sindicato e funcionários teria previsão de futura incorporação ao salário, deixando de existir para novos contratados; anuênio: não será concedido a novos contratados:
Apesar de não ter previsão para retirar qualquer benefício, a gestão atual deste Crea-Ba, vem envidando esforços para atender as orientações dos órgãos de controle. Cumpre salientar que, ainda não veio nenhuma determinação a esta gestão para suprimir qualquer benefício, as ações estão sendo adotadas em virtude de ter tomado conhecimento do relatório preliminar do Tribunal de Contas da União - TCU (LEPC) (pç. 252, p. 30) .
Observe que já adotamos várias ações para atender aos apontamentos do relatório inicial, sem ao menos haver uma determinação por parte do TCU. No entanto, por não existir previsão legal para suprimir (corte) os benefícios, este Crea-BA, adotou as ações que eram cabíveis neste momento, conforme demonstrado abaixo (LEPC) (pç. 252, p. 30) .
Ocorre que, por entender a importância do Tribunal de Contas da União - TCU, no contexto de fiscalizar e de certa forma, fazer com que os gestores usem de forma adequada o recurso público ao qual é gerido por ele, este Crea-BA, tentou de todas as formas, demonstrar de forma cabal ao sindicato e aos funcionários, inclusive com pareceres da Procuradoria Jurídica - PROJUR, implantar as recomendações do Relatório preliminar, mesmo não tendo sido determinado de forma obrigatória por esse e. Tribunal de Contas da União - TCU (LEPC) (pç. 252, p. 31) .
Apesar de não ter conseguido suprimir todos os benefícios por impedimento legal da CLT - Consolidação da Leis do Trabalho, já conseguimos avançar em alguns itens conforme demonstrado a seguir: (LEPC) (pç. 252, p. 31) 
[Gratificação de férias:] Este benefício foi concedido por mera liberalidade do CREA/BA desde 1998, e posteriormente incluído nos ACT's celebrados. Entretanto, apesar de não conseguir retirar o benefício concedido no último Acordo Coletivo Celebrado - ACT, em comum acordo com o sindicato e os funcionários do Crea-BA, ficou definido que o mesmo seria incorporado ao salário e deixaria de existir definitivamente. Com isso, conseguimos retirar esse benefício do Acordo Coletivo, não existindo mais para funcionários que porventura venham ser contratados (LEPC) (pç. 252, p. 31-32) .
[Anuênio:] Este benefício continua sendo concedido, porque o sindicato e os funcionários do Crea-BA, não concordaram com a sua incorporação ao salário. No entanto, conseguimos ajustar o ACT [...] bem como, modificar para atender as determinações do TCU, reduzindo para 1% parte dos funcionários (LEPC) (pç. 252, p. 30) .
Apesar de não termos conseguido suprimir este benefício, chegamos a um acordo, de que o mesmo não seria mais concedido aos funcionários que porventura venham ser contratados, já é um avanço significativo, onde, posteriormente faremos da mesma forma como foi feito com a gratificação de férias, proporemos a incorporação e o benefício deixará de existir (LEPC) (pç. 252, p. 32) .
61.	Análise: a iniciativa bem-sucedida do Responsável, por meio do ACT/2018-2019 (pç. 166) - de não conceder gratificação de férias aos novos empregados - demonstra que também poderia ter suprimido a complementação do auxílio-doença, o que não ocorreu. Quanto ao anuênio, foi suprimido pelo ACT/2018-2019, a partir de 17/12/2018 (pç. 780, p. 37) , entretanto, por meio do ACT/2019-2020, foi reinstituído para os admitidos entre 17/12/2018 e 31/12/2018 (pç. 780, p. 46) , o que pode ser considerando mero engano, dado o curto período (14 dias) de reinstituição. As disposições do ACT/2018-2019, suprimindo a gratificação de férias e o anuênio (considerando que a posterior prorrogação de 14 dias tenha sido mero engano) para novos contratados, em observância ao Parecer Jurídico, constituem avanços importantes, que permitem acolher parcialmente as razões de justificativa no referente à concessão das vantagens aos novos empregados.
Luís Edmundo Prado de Campos: Consulta a outros órgãos
62.	O Responsável alega que procurou outros órgãos em busca de orientação, sem obtêla; e que entendeu por bem somente suprimir qualquer benefício por determinação do TCU (o que ainda não ocorreu) , por determinação judicial, ou por meio de acordo coletivo, cumprindo, assim, 'um dos princípios da administração pública', que determina que o gestor público só pode fazer aquilo que a lei permite':
Além de buscar informações junto ao TCU, fomos ao Ministério Público Federal - MPF, para tratar da questão do Regime de Contratação dos funcionários do Crea-BA, inclusive enviando ofício que até a presente data não obtivemos resposta. Além do MPF, fomos ao Ministério Público do Trabalho - MPT, tratar da questão dos benefícios e dos questionamentos por parte do TCU, onde fomos orientados a seguir o quanto determina a CLT - Consolidação da Leis do Trabalho, até decisão definitiva do Tribunal de Contas da União - TCU, uma vez que o relatório ainda era preliminar, devendo ser apreciado pelo Ministro Relator, que deverá decidir sobre os referidos achados da auditoria, salientando que o Regime Jurídico dos Conselhos de Fiscalização é celetista, onde, uma vez sendo concedidos benefícios por mera liberalidade os mesmos incorporam ao salário (LEPC) (pç. 252, p. 17) .
Como não encontramos respostas dos órgãos consultados anteriormente, inclusive do próprio TCU, esse Crea-Ba, entendeu por bem, somente suprimir qualquer benefício por determinação do Tribunal de Contas da União - TCU, o que ainda não ocorreu, por determinação judicial ou em comum acordo com os funcionários devidamente celebrado em acordo coletivo, cumprindo um dos princípios da administração pública, que determina que o gestor público só pode fazer aquilo que a lei permite (LEPC) (pç. 252, p. 29) .
Caso os benefícios fossem suprimidos, o Gestor poderia responder por não ter respaldo legal para tal ato, uma vez que, é expressamente proibido pela CLT, suprimir benefícios concedidos por mera liberalidade do Gestor (LEPC) (pç. 252, p. 29) .
63.	Análise: o próprio Responsável reconhece que 'o gestor público só pode fazer aquilo que a lei permite'; e se a lei não prevê as vantagens em causa, elas não devem ser concedidas; cabendo ao gestor usar dos meios 'que a lei permite' para suprimi-las. Quanto a 'buscar informações' e não encontrar respostas, a evidência dos autos demonstra que o Responsável encontrou as respostas por meio de parecer jurídico, porém divergiu do mesmo parecer a fim de 'conceder' complementação do auxílio-doença aos novos empregados, como será demonstrado mais adiante. Por outro lado, no que se refere à concessão ('manutenção') das vantagens não previstas em lei para os empregados do quadro, o Responsável agiu amparado em Parecer Jurídico (pç. 214, p. 193-247) , o que constitui atenuante: razões de justificativa parcialmente acolhidas. 
Luís Edmundo Prado de Campos: caso concreto: determinação do TCU x Justiça do Trabalho
64.	O Responsável relata caso concreto, em que o TCU, decidindo sobre Representação (TC Processo 002.998/2014-9) , expediu determinação ao Crea-SP, posteriormente confrontada na Justiça do Trabalho:
Quando o Gestor decide por suprimir um benefício concedido por gestões anteriores por mera liberalidade, tem que assumir o risco do prejuízo que o mesmo poderá causar, uma vez que a referida supressão, poderá ser questionada por parte do Sindicato dos funcionários, impetrando uma ação trabalhista coletiva, conforme aconteceu no Crea de São Paulo, que o TCU determinou a supressão de benefícios e a Justiça do Trabalho determinou que fosse reincorporado, conforme decisão de ambos abaixo (LEPC) (pç. 252, p. 27-28) .
Decisão TCU TC-Processo 002.998/2014-9 
[...] 
GRUPO II - CLASSE VII - Plenário 
TC-Processo 002.998/2014-9 
Natureza: Representação. 
Unidade: Conselho Regional de Engenharia e Agronomia do Estado de São Paulo - Crea/SP. 
Representante: Secretaria de Controle Externo no Estado de São Paulo - Secex/SP. 
Representação Legal: Renata Valéria Pinho Casale Cohen (OAB/SP 225.847) e outros. 
	SUMÁRIO: 	REPRESENTAÇÃO. 	POSSÍVEIS 
IRREGULARIDADES NA CONCESSÃO DE ADICIONAIS, GRATIFICAÇÕES, AUXÍLIOS E DEMAIS VANTAGENS REMUNERATÓRIAS AOS FUNCIONÁRIOS DO Crea/SP. BENEFÍCIOS DEFERIDOS POR MEIO DE DISSÍDIO COLETIVO. CONHECIMENTO. PROCEDÊNCIA PARCIAL. DETERMINAÇÃO. RECOMENDAÇÃO. 
CIÊNCIA. 
[...] 
ACORDAM os Ministros do Tribunal de Contas da União, reunidos em sessão do Plenário, ante as razões expostas pelo Relator: 
9.1. conhecer da presente representação, com fundamento no art. 237, inciso VI e parágrafo único, do Regimento Interno do TCU, para, no mérito, considerá-la parcialmente procedente; 
9.2. determinar ao Conselho Regional de Engenharia e Agronomia do Estado de São Paulo que, na próxima negociação de acordo coletivo, promova a revisão dos benefícios, com fulcro no art. 2º do Decreto 908/1993 e na Súmula 277 do TST, de modo a suprimir as seguintes vantagens concedidas sem amparo legal ou incondizentes com a realidade de mercado: auxílio educação para dependentes, auxílio medicamentos, auxílio óculos, auxílio previdenciário, majoração da hora acumulada no banco de horas, tolerância sobre atrasos, licença gala, licença nojo e prolongamento de feriados; 
9.3. recomendar ao Presidente do Conselho Regional de Engenharia e Agronomia do Estado de São Paulo que submeta previamente ao Plenário as propostas de negociação a serem defendidas nos acordos e dissídios coletivos ou, excepcionalmente quando a urgência exigir, decida  ad referendum do Plenário, considerando o disposto nos arts. 9º, incisos IV e XVI e 90, incisos XIV e XV, do Regimento do Crea-SP; 
9.4. dar ciência da presente deliberação, acompanhada das peças que a fundamentam, ao Conselho Regional de Engenharia e Agronomia do Estado de São Paulo; 
9.5. determinar à Secretaria de Controle Externo no Estado de São Paulo - Secex/SP que monitore o cumprimento da determinação constante do item 9.2; 
9.6. arquivar o presente processo. 
[...] 
Acórdão TST 
PROCESSO nº 1000965-86.2017.5.02.0000 (DC) SUSCITANTE: SINDICATO DOS TRABALHADORES DAS AUTARQUIAS DE FISCALIZACAO DO EXERCICIO PROFISSIONAL E ENTIDADES COLIGADAS NO ESTADO DE SAO PAULO SUSCITADO: CONSELHO REGIONAL DE ENGENHARIA E AGRONOMIA DO ESTADO DE SAO PAULO RELATORA: LYCANTHIA 
CAROLINA RAMAGE RELATÓRIO 
Trata-se de Dissídio Coletivo Econômico com pedido liminar instaurado pelo Sindicato dos Trabalhadores das Autarquias de Fiscalização do Exercício Profissional e Entidades Coligadas no Estado de São Paulo em face do Conselho Regional de Engenharia e Agronomia do Estado de São Paulo. 
Aduz o suscitante ser o legítimo representante sindical da categoria profissional dos trabalhadores das autarquias profissionais e entidades coligadas e afins do Estado de São Paulo. Informa que a data base da categoria é 01º de maio. 
Noticia em síntese que: 
apesar das diversas reuniões ocorridas, o suscitado nega-se a assinar Acordo Coletivo para manutenção dos benefícios e cláusulas preexistentes, bem como proceder o reajuste inflacionário das cláusulas econômicas, em razão do posicionamento do Tribunal de Contas da União de não aceitar diversas cláusulas do acordo; 
a ingerência do Tribunal de Contas não pode se sobrepor aos Dissídios e Acordos Coletivos, que vigoram por longa data com benefícios que já se incorporaram aos salários dos trabalhadores. A retirada destes benefícios representará verdadeira redução salarial; 
Pleiteia medida liminar que garanta a manutenção das cláusulas e benefícios preexistentes a partir e 01.05.2017. 
[...] 
ACORDAM os Magistrados da Seção de Dissídios Coletivos do Tribunal Regional do Trabalho da Segunda Região, por unanimidade, em: CONHECER e DAR PARCIAL PROVIMENTO aos embargos para acrescer ao v. Acórdão embargado as cláusulas 12 e 37, nos termos da fundamentação. 
Ou seja, em atendendo a determinação do TCU em suprimir o benefício, e, posteriormente a Justiça do Trabalho determinando reincorporar, quem arcará com o prejuízo? O Gestor, o TCU ou o Crea-BA? Uma vez que poderá ser aplicado multa, honorários de sucumbência e custas processuais? (LEPC) (pç. 252, p. 29) .
Análise
65.	O Responsável Luís Edmundo Prado de Campos cita caso concreto em que determinação do TCU foi confrontada na Justiça do Trabalho. Esse caso específico está sendo tratado em Processo de Monitoramento TC Processo 008.111/2017-0, e o exame que se fará a seguir não tem o intuito de avançar em matéria estranha a estes autos ou à competência do Tribunal, nem de avaliar o mérito da decisão trabalhista, mas apenas de analisar o argumento apresentado. Na referida citação o Responsável incorre, no mínimo, em quatro equívocos, considerando que não tenha havido má-fé:
	a) a forma de apresentação da citação dá a entender que se trata, exclusivamente, de ementas, o que não é caso;
	b) a informação referente à Justiça do Trabalho é identificada como 'Acórdão do TST', quando se trata de Acórdão da Seção de Dissídios Coletivos do Tribunal Regional do Trabalho da 2ª Região (o quê, reconheça-se, em nada desmerece o referido decisum) ; 
	c) a citação apresenta em negrito e sublinhado o texto: 'a ingerência do Tribunal de Contas não pode se sobrepor aos Dissídios e Acordos Coletivos, que vigoram por longa data com benefícios que já se incorporaram aos salários dos trabalhadores. A retirada destes benefícios representará verdadeira redução salarial', como se fosse excerto de ementa, o que não é: o texto, de fato, é parte da inicial do Suscitante (Sindicato dos Trabalhadores das Autarquias de Fiscalização do Exercício Profissional e Entidades Coligadas do Estado de São Paulo (SINSEXPRO) ) , como relatado pela Desembargadora-Relatora; sendo assim, é alegação do interessado e não entendimento do Colegiado; e
	d) em seguida, na mesma citação, há outro excerto em que se grifa o 'conhecer e dar parcial provimento': 'ACORDAM os Magistrados da Seção de Dissídios Coletivos do Tribunal Regional do Trabalho da Segunda Região, por unanimidade, em: CONHECER e DAR PARCIAL PROVIMENTO aos embargos para acrescer ao v. Acórdão embargado as cláusulas 12 e 37, nos termos da fundamentação', demonstrando suposta vitória do Suscitante, quando, de fato, os embargos foram opostos pelo Suscitado (Crea-SP) , em desfavor dele mesmo, pleiteando inclusão no Dissídio Coletivo de Trabalho (DCT) de vantagem não prevista em lei, contrariando determinação do TCU, como se verá nos parágrafos subsequentes.
66.	Em 06/04/2016, ao apreciar conclusivamente Representação de Unidade Técnica (TC Processo 002.998/2014-9) , o Plenário do TCU decidiu:
Acórdão 773/2016-TCU-Plenário, Relator Ministro Augusto Sherman
9.1. conhecer da presente representação, com fundamento no art. 237, inciso VI e parágrafo único, do Regimento Interno do TCU, para, no mérito, considerá-la parcialmente procedente;
9.2. determinar ao Conselho Regional de Engenharia e Agronomia do Estado de São Paulo que, na próxima negociação de acordo coletivo, promova a revisão dos benefícios, com fulcro no art. 2º do Decreto 908/1993 e na Súmula 277 do TST, de modo a suprimir as seguintes vantagens concedidas sem amparo legal ou incondizentes com a realidade de mercado: auxílio educação para dependentes, auxílio medicamentos, auxílio óculos, auxílio previdenciário, majoração da hora acumulada no banco de horas, tolerância sobre atrasos, licença gala, licença nojo e prolongamento de feriados;
9.3. recomendar ao Presidente do Conselho Regional de Engenharia e Agronomia do Estado de São Paulo que submeta previamente ao Plenário as propostas de negociação a serem defendidas nos acordos e dissídios coletivos ou, excepcionalmente quando a urgência exigir, decida ad referendum do Plenário, considerando o disposto nos arts. 9º, incisos IV e XVI e 90, incisos XIV e XV, do Regimento do Crea-SP;
67.	Não se tem notícia sobre os entendimentos subsequentes que possam ter ocorrido entre os interessados: funcionários do Crea-SP, dirigentes da Autarquia e Sindicato. Sabe-se que o ACT não foi assinado amigavelmente, pois o Sindicato (SINSEXPRO) suscitou 'Dissídio Coletivo Econômico com pedido de liminar em face do Crea-SP', conforme documentação pública obtida no Sítio Oficial na Internet do Tribunal Regional do Trabalho da 2a Região (TRT-2) (https://ww2.trt2.jus.br/) .
68.	Inicialmente, a liminar inaudita altera pars foi negada. Posteriormente, a tutela antecipada foi concedida, inclusive com a concordância do Suscitado (Crea-SP) :
Processo: 1000965-86.2017.5.02.0000 - 1ª Vara do Trabalho de São Paulo 05/04/2017 (pç. 771) 
	A questão suscitada não comporta cognição sumária. Ademais diante da decisão do Ministro Gilmar Mendes na ADPF 323 MC/DF que suspende todos os processos e efeitos de decisões no âmbito da Justiça do Trabalho que discutam a aplicação da ultratividade de normas de acordos e de convenções coletivas, retirando provisoriamente a eficácia da Súmula 277 do TST, impossível a concessão do provimento judicial de caráter emergencial pretendido pelo Sindicato autor, principalmente inaudita altera pars, razão pela qual indefiro a pretensão.
Processo: 1000965-86.2017.5.02.0000 - TRT/SP - Audiência de Instrução e Conciliação (19/04/2017) (pç. 773) 
Esclarece o Sindicato Suscitante que reitera o pedido liminar feito na Inicial. Em relação ao referido pedido, o Suscitado CREA concorda, todavia, ratifica os termos contidos na Contestação, quanto às demais matérias.
Processo: 1000965-86.2017.5.02.0000 - TRT/2ª Região (28/04/2017) (pç. 774) 
Defiro a liminar requerida pelo Sindicato dos Trabalhadores das Autarquias de Fiscalização do Exercício Profissional e Entidades Coligadas no Estado de São Paulo - SINSEXPRO, determinando que a suscitada - Conselho Regional de Engenharia e Agronomia do Estado de São Paulo, não exclua nenhum dos benefícios da folha de pagamento até decisão final do julgamento do Dissídio.
69.		É oportuno compreender que o referido 'Dissídio Coletivo Econômico' depende de 'comum acordo entre as partes'; que o Suscitado (Crea-SP) não se opôs a ele; e que o Suscitado teria, inclusive, declarado que não se opunha à 'manutenção dos benefícios já concedidos anteriormente', em contrariedade à deliberação do TCU, que lhe determinou 'a revisão dos benefícios, com fulcro no art. 2º do Decreto 908/1993 e na Súmula 277 do TST, de modo a suprimir as seguintes vantagens concedidas sem amparo legal ou incondizentes com a realidade de mercado [...]'. Assim, no dizer da Desembargadora-Relatora:
Processo: 1000965-86.2017.5.02.0000 - TRT/2ª Região (28/04/2017) (pç. 775) 
Relatório
Aduz o suscitante [...]
Noticia em síntese que:
[...]
b) a ingerência do Tribunal de Contas não pode se sobrepor aos Dissídios e Acordos Coletivos, que vigoram por longa data com benefícios que já se incorporaram aos salários dos trabalhadores. A retirada destes benefícios representará verdadeira redução salarial;
[...]
O suscitado apresenta contestação. Irresigna-se com a decisão do Tribunal de Contas da União que determinou que a autarquia promovesse a revisão dos benefícios e vantagens consideradas sem amparo legal ou fora da realidade de mercado ao argumento de que: (i) a determinação limitou-se ao suscitado, sem análise dos demais conselhos de fiscalização, em desrespeito ao princípio da isonomia, (ii) os benefícios e remuneração concedidos nos acordos coletivos são necessários para motivação dos empregados e recompensam o trabalho prestado, (iii) ao exigir que apenas as questões previstas em lei possam continuar presentes nos acordos coletivos, o Tribunal de Contas esvazia a negociação coletiva, (iv) os benefícios concedidos são oferecidos há mais de vinte anos e, desse modo, há um cenário de absoluta expectativa de concessão dos mesmos.
Assevera que não se opõe a concessão dos benefícios que já estão presentes em acordos coletivos anteriores, dado que as vantagens previstas não oneram a capacidade econômico-financeira e seu planejamento orçamentário.
Destaca que o art. 7º, XXVI da Constituição Federal valoriza a autonomia coletiva de vontade e autocomposição dos conflitos trabalhistas.
Mérito
Dessa forma, a EC 45/2004 determinou novo requisito para o ajuizamento da ação coletiva de natureza econômica, qual seja, que haja comum acordo entre as partes.
A jurisprudência do C. TST vem se firmando no sentindo de que o termo 'comum acordo' não implica necessariamente apresentação de uma petição conjunta, nem precisaria ser anterior ao dissídio, podendo ser confirmado de forma expressa ou tácita, sendo requisito constitucionalmente previsto para a instauração do dissídio coletivo de natureza econômica.
No caso concreto, o suscitado [Crea-SP] atesta disponibilidade orçamentária e não se opõe a manutenção dos benefícios já concedidos anteriormente, sem qualquer objeção a instauração do Dissídio Coletivo Econômico, de maneira que serão apreciadas as reivindicações da categoria, nos termos da Orientação Jurisprudencial 05 da Sessão de Dissídios Coletivo do Tribunal Superior do Trabalho.
70.	No que se refere, especificamente, ao Acórdão do Tribunal, a Desembargadora-Relatora não reconheceu 'ingerência' do TCU, mas apenas entendeu que a respectiva determinação não restringiu a atuação da Justiça do Trabalho:
Processo: 1000965-86.2017.5.02.0000 - TRT/2ª Região (28/04/2017) (pç. 775) 
Mérito
Destaco que o Acórdão [Acórdão 773/2016-TCU-Plenário, Relator Ministro Augusto Sherman] de origem do Tribunal de Contas da União, não contém restrição ao exame da pauta de reivindicação por meio de Sentença Normativa, razão pela qual esta decisão não colide com os termos daquela.
71.	Quanto ao mérito, a decisão do Colegiado Trabalhista, no que se refere às 67 cláusulas da proposta apresentada pelo Suscitante, foi a seguinte (pç. 775) :
	a) cláusulas deferidas nos termos propostos: 8;
	b) cláusulas indeferidas nos termos propostos, porém, e por diversas razões, deferidas nos termos estabelecidos pelo Colegiado: 36;
	c) cláusula indeferida por ter 'natureza salarial, com expressa discordância do Suscitado quanto a sua renovação	': 1;
	d) cláusula indeferida por razões legais e jurisprudenciais: 1;
e) cláusulas indeferidas por dependerem de negociação entre as partes: 15;
	f) cláusula indeferida por estar prejudicada: 1; e
	g) cláusulas rejeitadas em razão de limitações do dissídio coletivo que, no entender do Colegiado aplica-se 'exclusivamente para apreciação das cláusulas de natureza social, quando presente pessoa jurídica de direito público': 5.
72.	A título de exemplo, no que se refere aos benefícios tratados nos presentes autos (com exceção da gratificação de férias, ausente no caso concreto do Crea-SP) , a decisão do Colegiado Trabalhista foi favorável ao Crea-SP e coerente com a Determinação 9.3 do Acórdão 773/2016-TCU-Plenário, Relator Ministro Augusto Sherman:
	a) anuênio (Cláusula 16) : rejeitada; e
	b) auxílio-doença (Cláusula 40.5) : indeferida como proposta, deferida com redução do período de fruição: de 'indeterminado' como proposto, para noventa dias (Cláusula 40.7) .
73.	Apesar de a decisão ter atendido ao Suscitante, uma vez que este obteve o Dissídio Coletivo de Trabalho (DCT) , não foi desfavorável ao Suscitado, muito embora este tenha apresentado pouca resistência às pretensões do Suscitante, como depreendido do Relatório da Desembargadora-Relatora. De qualquer forma, essa conclusão é estimativa, pois não se teve acesso, nos presentes autos, ao inteiro teor das manifestações do Crea-SP, e também não se tem acesso a dados contábeis que permitam avaliar com precisão. 
74.	Um último aspecto ilustrativo diz respeito aos embargos de declaração, que o Responsável Luís Edmundo Prado de Campos enfatizou terem sido parcialmente providos. Seria de supor que os embargos tivessem sido opostos pelo Sindicato-Suscitante em favor dos empregados, ou pelo Conselho-Suscitado em favor do Crea-SP. Não foi o que ocorreu: eles foram opostos pelo Crea-SP (Suscitado) em favor dos empregados, pois pretendeu ¿ e conseguiu ¿ alterar o DCT por meio dos embargos,  modificando duas cláusulas de maneira a favorecer os empregados e onerar o Crea-SP. Coincidentemente, as duas cláusulas em questão fizeram parte do rol da Determinação 9.3 do Acórdão 773/2016-TCU-Plenário, Relator Ministro Augusto Sherman, para que o Crea-SP promovesse a 'revisão dos benefícios [...] de modo a suprimir as seguintes vantagens concedidas sem amparo legal ou incondizentes com a realidade de mercado: [...] tolerância sobre atrasos, [...] licença nojo [...]':
Processo: 1000965-86.2017.5.02.0000 - TRT/2ª Região (30/08/2017) (pç. 776) 
O embargante [Crea-SP] afirma que as cláusulas 12 e 37 são preexistentes [...].
Diz ainda que a cláusula 12 é mais favorável aos empregados, dado que majora o limite de tolerância sobre atrasos [...].
Averiguado o texto do dissídio anterior [...], observo que, de fato, a cláusula 37 - Licença Funeral já restava prevista, nos termos da cláusula 27 - Licença Nojo.
Quanto à cláusula 12, acolho os esclarecimentos apresentados pelo embargante de que a norma aumenta a tolerância em ralação atrasos. Requerido o efeito modificativo, com o qual concorda o sindicato suscitante, corrijo a decisão embargada, acrescendo as cláusulas 12 e 37 na Sentença normativa nos mesmos moldes já praticados pelo conselho.
Assim, passam a integrar o Acórdão as seguintes cláusulas:
'CLÁUSULA 12 - TOLERÂNCIA SOBRE ATRASOS
Será concedida aos funcionários tolerância diária de 10 (dez) minutos, além dos 10 (dez) minutos já assegurados pela legislação, totalizando 20 (vinte) minutos de tolerância diários.
CLÁUSULA 37 - LICENÇA FUNERAL
ITEM 27 - LICENÇA NOJO - Sem prejuízo da remuneração, poderá o funcionário ausentar-se do serviço por 05 (cinco) dias úteis consecutivo a contar da data de falecimento, inclusive, em razão do falecimento do cônjuge, companheiro (a) com união estável marital, avós, pais, madrasta, padrasto, sogro, sogra, irmãos, filhos, enteados, e menores sob sua guarda ou tutela, não sendo o absenteísmo computado para fins de transferência de local de trabalho.
Parágrafo único: Será assegurado o abono do dia do velório e do sepultamento de demais parentes do funcionário, sem prejuízos para a concessão de benefícios como vale-refeição ou vale-alimentação e vale-transporte.'
75.	Em outras palavras: embora a Justiça do Trabalho tivesse decidido de forma a não agravar a situação do Crea-SP em relação a dois (2) benefícios inclusos na determinação do TCU: tolerância sobre atrasos e licença nojo (entre outros, em relação aos quais ela procedeu similarmente) ; o Crea-SP opôs embargos para que aqueles benefícios fossem majorados em relação ao DCT (que já estava judicialmente acordado) , em descumprimento à Determinação 9.3 do Acórdão 773/2016-TCU-Plenário, Relator Ministro Augusto Sherman.
76.	Em conclusão: a decisão da Justiça do Trabalho foi parcialmente favorável ao Suscitante (Sindicato) , mas também favorável ao Suscitado (Crea-SP) . E teria sido ainda mais favorável a este último não fossem a sua apequenada iniciativa e os embargos opostos por ele mesmo (Suscitado (Crea-SP) ) em favor da outra parte (Sindicato) , indício de que o procurador do Conselho Regional atuou em desfavor do representado, motivo suficiente para ensejar representação à OAB ¿ além de medidas em relação ao dirigente da Entidade ¿ o que não se proporá, em razão de a matéria estar em discussão no citado processo de monitoramento (TC Processo 008.111/2017-0) .
Audiência
	77.
	Responsável e Audiências

	77.1.
	Responsável: Luís Edmundo Prado de Campos (CPF: XXX.287.065-XX) 

		Audiência

	77.1.1.
	Concessão aos empregados do Crea-BA de vantagem não prevista em lei e contrariando parecer jurídico, a partir de 17/12/2018: complementação do auxílio-doença. Fundamento: CF/1988, art. 37, caput; Lei 8.443/1992, art. 58, inc. II.

Razões de justificativa
78.	O Responsável Luís Edmundo Prado de Campos não apresentou razões de justificativa para a conduta de contrariar parecer jurídico quando da assinatura de Acordo Coletivo de Trabalho e concessão de vantagem não prevista em lei, a saber: auxílio-doença.
Análise
79.	Na falta de razões de justificativa específicas, considera-se que são as mesmas relatadas e analisadas em parágrafos anteriores e que conduziram à conclusão de que as irregularidades a que se referiam permaneceram não elididas. 	Quanto ao auxílio-doença, estas foram as disposições do ACT/2017-2018, do Parecer Jurídico que examinou a minuta do ACT/2018-2019, e do próprio ACT/2018-2019:
	Acordo Coletivo de Trabalho 2017/2018 (25/07/2017) (pç. 232, p. 3) :
CLÁUSULA OITAVA - COMPLEMENTAÇÃO DO AUXÍLIO DOENÇA
O Crea-BA assegura a todos os servidores, afastados por doença e por período não superior a 18 (dezoito) meses, a complementação entre o valor do benefício previdenciário, pago pelo INSS, e o limite da remuneração que faria jus em atividade, o mesmo ocorrendo em relação ao 13° salário.
	Parecer Projur 126/2018 sobre a Minuta do ACT 2018/2019 (01/06/2018) (pç. 214, p. 201-203) :
Esta cláusula, também foi motivo de apontamento por parte do TCU, onde aferiu que 'a previsão de tal vantagem em acordo coletivo de trabalho já foi rechaçada pelo TCU na ocasião de julgamento de representação em face do CREA/SP. Confira-se excerto do voto guia do Acórdão 773/2016-TCU-Plenário (Relator Ministro Augusto Sherman Cavalcanti) sobre o tema' [...]
Em nosso entendimento esta cláusula deveria ser suprimida, não devendo o CREA/BA conceder mais este tipo de benefício, uma vez que o tema já está pacificado no Tribunal de Contas da União - TCU, pela não legalidade de complementação do auxílio doença. Ocorre que, iremos nos deparar com a mesma situação dos benefícios concedidos anteriormente por mera liberalidade, e já debatido exaustivamente pelos tribunais superiores [...]
Portanto, é temerário para o Gestor retirar o benefício, e o sindicato entrar com uma ação coletiva na Justiça do Trabalho, que poderá deferir o pedido retornando o benefício retirado. Com isso, gerando um custo alto com custas e honorários advocatícios podendo o Gestor ser responsabilizado pelo dano causado ao erário.
Acordo Coletivo de Trabalho 2018/2019 (17/12/2018) (pç. 214, p. 185) :
CLÁUSULA OITAVA - COMPLEMENTAÇÃO DO AUXÍLIO DOENÇA
O Crea-BA assegura a todos os servidores, afastados por doença e por período não superior a 18 (dezoito) meses, a complementação entre o valor do benefício previdenciário, pago pelo INSS, e o limite da remuneração que faria jus em atividade, o mesmo ocorrendo em relação ao 13° salário.
80.	Verifica-se que a CLAÚSULA OITAVA - COMPLEMENTAÇÃO DO AUXÍLIO-DOENÇA do ACT/2018-2019 é idêntica à mesma cláusula do ACT/2017-2018; em outras palavras, ela mantém a vantagem previamente concedida aos trabalhadores, sem inová-la, nem estabeleces exceção aos novos contratados, como proposto pelo Parecer Jurídico. Nesse sentido, aplicam-se as razões de justificativa relatadas em parágrafos anteriores e já analisadas, reconhecendo-se que o Responsável quis manter o que entendeu como 'direito adquirido', ou, ao menos, 'habitualmente concedido'.
81.	A ação distinta adotada pelo mesmo Responsável, em relação à gratificação de férias, acatando Parecer Jurídico e suprimindo-a para novos contratados, comprova a possibilidade de conduta diversa:
	Acordo Coletivo de Trabalho 2017/2018 (25/07/2017) (pç. 232, p. 2) :
CLÁUSULA QUARTA - GRATIFICAÇÃO DE FÉRIAS
Os servidores ao entrarem em gozo de férias farão jus a uma gratificação equivalente a 100% (cem por cento) do salário base mensal, acrescido dos anuênios e gratificações, devendo seu pagamento ser efetuado junto com as férias, conforme Regulamento de Gestão de Pessoas.
Parecer Projur 126/2018 sobre a Minuta do ACT 2018/2019 (01/06/2018) (pç. 214, p. 198-199) 
Cláusula extremamente polêmica, uma vez que já houve apontamento do TCU, que entende que o CREA 'não estaria autorizado a instituir vantagens de caráter econômico, como é o caso da gratificação de férias que ora se analisa, via acordo coletivo' [...]
Ocorre que, apesar de não poder retirar o benefício concedido, esta cláusula deverá constar que a partir desta data, não será mais concedido o benefício para as futuras contratações, bem como limitar os valores a partir desta data condizentes com o mercado e limitando o tempo de recebimento	
Acordo Coletivo de Trabalho 2018/2019 (17/12/2018) (pç. 214, p. 184-185) :
CLÁUSULA QUARTA - GRATIFICAÇÃO DE FÉRIAS
Os servidores ao entrarem em gozo de férias farão jus a uma gratificação equivalente a 100% (cem por cento) do salário base mensal, acrescido do anuênio e gratificações, devendo seu pagamento ser efetuado junto às férias, e observado os critérios do Regulamento de Gestão de Pessoas.
Parágrafo único - Para os novos contratados, em conformidade com a recomendação do Órgãos de Fiscalização e Controle, a partir da assinatura deste Acordo Coletivo, não será mais concedido a Gratificação de Férias.
82.	Quanto ao anuênio, deu-se avanço seguido de retrocesso: o Parecer Projur 126/2018 recomendou a supressão a partir da assinatura do ACT/2018-2019, que ocorreu em 17/12/2018, no que foi acatado.  Posteriormente, o ACT/2019-2020 prorrogou a concessão da vantagem até 31/12/2018. Como foram duas semanas apenas, pode ter havido mero engano na redação do documento:
	Acordo Coletivo de Trabalho 2017/2018 (25/07/2017) (pç. 232, p. 2) :
CLÁUSULA SEXTA - ANUÊNIO 
Fica assegurado aos servidores do Conselho, contratados até 2016, a percepção do anuênio, incidente sobre o salário base, equivalente ao percentual de 1,67% (um vírgula sessenta e sete por cento) para cada ano completo por tempo de serviço prestado.
Parágrafo único - Aos novos servidores fica assegurado, em conformidade com a determinação dos Órgãos de Fiscalização e Controle, o percentual de 1% para cada ano completo por tempo de serviço prestado limitado a 35% (trinta e cinco por cento) .
Parecer Projur 126/2018 sobre a Minuta do ACT 2018/2019 (01/06/2018) (pç. 214, p. 200-201) 
Esta Cláusula também foi motivo de apontamento por parte do TCU, por entender que a mesma está sendo concedida em percentuais acima dos valores de mercado, 'ainda que considerada licita o pagamento de valores a título de anuênios, conseguido por meio de negociação sindical, fato é que o percentual de 1,67%, sem que haja limite máximo de incorporação, atenta contra o princípio da moralidade'.
Primeiramente é preciso esclarecer que o Anuênio por tempo de serviço foi cancelado em 08 de março de 1999 pela medida provisória de nº 1.815. Por este motivo, é que todo funcionário público que foi empregado antes dessa data continua com o direito de receber seu adicional extra [...]
Já no caso daquele funcionário que foi contratado depois que o benefício foi cancelado, não tem direito de recebê-lo [...]
A quantia paga pelo benefício não deve extrapolar 35% do pagamento básico do funcionário.
Da mesma forma que a Gratificação de Férias, o anuênio foi concedido por mera liberalidade do CREA/BA, desde o ano de 1977, não podendo neste caso ser suprimido.
Caso queira deixar de pagar anuênio para os profissionais do CREA/BA, o mesmo deverá ser incorporado ao salário. No entanto para os profissionais que serão contratados futuramente, este benefício não deverá ser atribuído. 
Portanto nesta cláusula deverá ser acrescido parágrafo coibindo o pagamento de anuênio para as futuras contratações.
Parágrafo segundo - Para as novas contratações, conforme recomendação dos Órgãos de Fiscalização e Controle Oficiais, esses servidores não terão direito a gratificação por tempo de serviço. Ficando os mesmos não contemplados a partir da assinatura deste Acordo Coletivo.
Acordo Coletivo de Trabalho 2018/2019 (pç. 214, p. 185) :
CLÁUSULA SÉTIMA - GRATIFICAÇÃO POR TEMPO DE SERVIÇO
Fica assegurado aos servidores efetivos do Conselho, contratados até 2016, a percepção da gratificação por tempo de serviço, incidente sobre o salário base, equivalente ao percentual de 1,67% (um vírgula sessenta e sete por cento) para cada ano completo por tempo de serviço prestado.
Parágrafo primeiro - Aos servidores efetivos do Conselho, contratados entre 2017 e 2018, fica assegurado em conformidade com a determinação dos Órgãos de Fiscalização e Controle Oficiais, a percepção da gratificação por tempo de serviço, incidente sobre o salário base, equivalente ao percentual de 1 % (um por cento) , para cada ano completo por tempo de serviço prestado, limitado a 35% (trinta e cinco por cento) .
Parágrafo segundo - Para as novas contratações, conforme recomendação dos Órgãos de Fiscalização e Controle Oficiais, esses servidores não terão direito a gratificação por tempo de serviço. Ficando os mesmos não contemplados a partir da assinatura deste Acordo Coletivo.
Acordo Coletivo de Trabalho 2019/2020 (pç. 780, p. 45-46) :
CLÁUSULA OITAVA - ANUÊNIO
Fica assegurado aos servidores efetivos do Conselho, contratados até 31 de dezembro de 2016, a percepção de anuênio, incidente sobre o salário base, equivalente ao percentual de 1,67% (um vírgula sessenta e sete por cento) para cada ano completo por tempo de serviço prestado.
Parágrafo único - Aos servidores efetivos do Conselho, contratados de 1º de janeiro de 2017 até 31 de dezembro de 2018, fica assegurada a percepção do anuênio, incidente sobre o salário base, equivalente ao percentual de 1% (um por cento) , para cada ano completo por tempo de serviço prestado, limitado a 35% (trinta e cinco por cento) .
Parágrafo terceiro - Para os novos contratados, a partir de 1º de janeiro de 2019, não será mais concedido o anuênio.
83.	As disposições do ACT/2018-2019, suprimindo a gratificação de férias e o anuênio (considerando que a posterior prorrogação de 14 dias tenha sido mero engano) para novos contratados, em observância ao Parecer Jurídico, constituem atenuantes e comprovam que o responsável poderia ter também suprimido o auxílio-doença. 
84.	Entretanto permanece sem justificativa a ausência de dispositivo que suprimisse a complementação do auxílio-doença para os novos empregados, que seriam contratados após a assinatura do ACT/2018-2019, agravada pela inobservância do Parecer Projur 126/2018, que propôs a supressão da mencionada vantagem; o que poderia ter sido feito para novas contratações, sem os obstáculos alegados nas razões de justificativa apresentadas nestes autos. O parecer jurídico não é vinculante, mas, ao discordar dele, o Administrador faz recair sobre si a obrigação da justificativa do ato e da discordância, que restou ausente neste caso concreto. Embora o Responsável não tenha apresentado razões de justificativa específicas para esta irregularidade, as demais, anteriormente examinadas, são podem ser acolhidas. Irregularidade não elidida.
Considerações finais
85.	De forma geral, como demonstrado nos parágrafos precedentes, as razões de justificativa demandaram o exame das irregularidades considerando a conduta dos gestores frente a vantagens tanto 'pré-existentes' como 'a conceder' aos futuros contratados. A pré-existência prolongada das vantagens não previstas em lei, associada com a dificuldade inerente à negociação coletiva, constituem significativos atenuantes para a conduta dos Responsáveis, o que permitiu acolher parcialmente as razões de justificativa; insuficientes, porém, para elidir a irregularidade de manter as referidas vantagens, quando oriundas, exclusivamente, de ACT (firmado após 28/07/1995) ou regulamento anteriores, excluídas outras razões.
86.	Quanto à concessão das mesmas vantagens a novos empregados, cuja admissão ocorreria após a assinatura do respectivo ACT, os mencionados atenuantes não se aplicam, e as razões de justificativa não podem ser acolhidas, pois nenhum empregado previamente admitido seria afetado pela medida. 
87.	A subsequente Matriz de Responsabilização resume a análise, incluindo o registro de circunstâncias subjetivas, tratadas em parágrafos anteriores, bem como da redução dos períodos das ocorrências irregulares (em relação ao constante nas audiências) , pois a assinatura do primeiro ACT, respectivo a cada um dos Responsáveis, não se deu no primeiro dia de mandato.
Rol de Responsáveis
	§
	Rol de Responsáveis

	88.
	Responsável
	CPF
	Exercício 
	Evidência

	88.1.
	Marco Antônio Amigo, 
Presidente do Crea-BA
	XXX.032.307-XX
	01/01/2012 a
31/12/2017
	Pç. 226, p. 30

	88.2
	Luis Edmundo Prado de Campos,
Presidente do Crea-BA
	XXX.287.065-XX
	02/01/2018 a
31/12/2020
	Pç. 229, p. 11

MATRIZ DE RESPONSABILIZAÇÃO
89. 	Considerando o exame realizado nos parágrafos precedentes; e considerando que as irregularidades permanecem não elididas; propõe-se aplicação de multa aos Responsáveis, conforme Matriz de Responsabilização.
	§
	Responsável: Marco Antônio Amigo (CPF: XXX.032.307-XX) ;

	90.
	Qualificação: Dirigente-máximo da Unidade Jurisdicionada. 
Exercício: Presidente: 01/01/2012-31/12/2017

		Irregularidade
	Nexo de Causalidade
	Culpabilidade

		Concessão aos empregados do Crea-BA de vantagens não previstas em lei, mantidas em razão de regulamento ou ACT (firmado após 28/07/1995) , de 27/05/2012 a 31/12/2017: gratificação de férias, anuênio e complementação do auxílio-doença. 
Fundamento: CF/1988, art. 37, caput; Lei 8.443/1992, art. 58, inc. II.
	A conduta comissiva do Responsável deu causa à irregularidade a ele imputada.
	Consciência: com base nos autos, o Responsável entendeu ser lícita a manutenção das vantagens não previstas em lei.
Exigibilidade: é razoável exigir que o Responsável adotasse conduta diversa, ao menos propondo negociação das vantagens.
Atenuante: pré-existência prolongada das vantagens.
Atenuante: dificuldade inerente à negociação coletiva de vantagens previamente estabelecidas em regulamento ou ACT.
Agravante: o Responsável demonstrou não ter realizado qualquer tentativa de supressão ou de negociação das vantagens em causa.

		Ocorrência (s) 

		Manutenção de vantagens não previstas em lei a empregados que as gozam em razão de Acordo Coletivo de Trabalho (ACT) (firmado após 28/07/1995) ou regulamento anteriores: ACT/2012-2014; ACT/2014-2015; ACT/2017-2018.

		Irregularidade
	Nexo de Causalidade
	Culpabilidade

		Concessão aos novos empregados do Crea-BA de vantagens não previstas em lei, de 27/05/2012 a 31/12/2017: gratificação de férias, anuênio e complementação do auxílio-doença. Fundamento: CF/1988, art. 37, caput; Lei 8.443/1992, art. 58, inc. II.
	A conduta comissiva do Responsável deu causa à irregularidade a ele imputada.
	Consciência: não há elementos nos autos que fundamentem eventual inconsciência do Responsável em relação à ilicitude da conduta, que é de fácil compreensão ao gestor mediano, pois a supressão das vantagens em causa não afetaria os empregados do quadro.
Exigibilidade: é razoável exigir que o Responsável adotasse conduta diversa e lícita, pois essa seria acessível ao gestor mediano; o que caracteriza erro grosseiro e irregularidade grave.
Atenuante: o Responsável obteve moderada limitação do anuênio aos contratados a partir de 01/05/2017.
Agravante:  o Responsável demonstrou não ter realizado qualquer tentativa de supressão das vantagens em causa, muito embora nenhum empregado do quadro fosse atingido pela medida.

		Ocorrência (s) 

		Concessão de vantagens não previstas em lei a empregados admitidos após o início da vigência de novo ACT, firmado durante o mandato do respectivo Responsável: ACT/2012-2014; ACT/2014-2015; ACT/2017-2018.

		Evidência/fonte: pç. 780

	91.
	Responsável: Luís Edmundo Prado de Campos, (CPF:  XXX.287.065-XX) ;

		Qualificação: Dirigente-máximo da Unidade Jurisdicionada. 
Exercício: Presidente: 02/01/2018 - 31/12/2020) 

		Irregularidade
	Nexo de Causalidade
	Culpabilidade

		Concessão aos empregados do Crea-BA de vantagens não previstas em lei, mantidas em razão de regulamento ou ACT (firmado após 28/07/1995) , de 17/12/2018 a 31/12/2020: gratificação de férias, anuênio e complementação do auxílio-doença. 
Fundamento: CF/1988, art. 37, caput; Lei 8.443/1992, art. 58, inc. II.
	A conduta comissiva do Responsável deu causa à irregularidade a ele imputada.
	Consciência: com base nos autos, o Responsável entendeu ser lícita a manutenção das vantagens não previstas em lei.
Exigibilidade: é razoável exigir que o Responsável adotasse conduta diversa, ao menos propondo negociação das vantagens.
Atenuante: pré-existência prolongada das vantagens.
Atenuante: dificuldade inerente à negociação coletiva de vantagens previamente estabelecidas em regulamento ou ACT.
Atenuante: o Responsável agiu amparado em parecer jurídico.
Agravante: o Responsável demonstrou não ter realizado qualquer tentativa de supressão ou de negociação das vantagens em causa.

		Ocorrência (s) 

		Manutenção de vantagens não previstas em lei a empregados que as gozam em razão de Acordo Coletivo de Trabalho (ACT) (firmado após 28/07/1995) ou regulamento anteriores: ACT/2018-2019; ACT/2019-2020.

		Irregularidade
	Nexo de Causalidade
	Culpabilidade

		Concessão aos novos empregados do Crea-BA de vantagem não prevista em lei, contrariando parecer jurídico: complementação do auxílio-doença (17/12/2018-31/12/2020) . Fundamento:  CF/1988, art. 37, caput; Lei 8.443/1992, art. 58, inc. II.
	A conduta comissiva do Responsável deu causa à irregularidade a ele imputada.
	Consciência: não há elementos nos autos que fundamentem eventual inconsciência do Responsável em relação à ilicitude da conduta, que é de fácil compreensão ao gestor mediano, pois a supressão das vantagens em causa não afetaria os empregados do quadro.
Exigibilidade: é razoável exigir que o Responsável adotasse conduta diversa e lícita, pois essa seria acessível ao gestor mediano; o que caracteriza erro grosseiro e irregularidade grave.
Atenuante:  o Responsável obteve a supressão de duas vantagens não previstas em lei (gratificação de férias e anuênio) , a partir do ACT/2018-2019.
Agravante:  ao conceder vantagem não prevista em lei (complementação do auxílio-doença) , o Responsável contrariou parecer jurídico.

		Ocorrência (s) 

		Concessão de vantagens não previstas em lei a empregados admitidos após o início da vigência de novo Acordo Coletivo de Trabalho, firmado durante o mandato do Responsável, contrariando Parecer Jurídico:  ACT/2018-2019.

		Evidência/fonte: pç. 214, p. 193-247; 780

CONCLUSÃO
92.	Dos achados de auditoria deste Relatório de Fiscalização, dois são tratados neste processo, os sete restantes são objeto de três processos apartados (§§ 16-18) .
93.	Quanto ao 'Achado III.1: ausência de providências por parte do Crea-BA em possíveis casos de acobertamento ou de venda de acervo técnico', propõe-se:
	a) considerar a irregularidade elidida (§§ 19-29) ; e
	b) encaminhar à Segecex/TCU proposta de modificação do Relatório de Gestão (§ 30) .
94.	Quanto ao 'Achado III.2: concessão de vantagens não previstas em lei ou não condizentes com o mercado concedidas aos empregados do Crea-BA', analisam-se as razões de justificativa apresentadas pelos Responsáveis em resposta a audiências formalizadas pelo Tribunal e propõe-se (§§ 31-91) :
	a) acolher parcialmente as razões de justificativa;
	b) considerar não elididas as irregularidades; e
	c) aplicar multa aos Responsáveis.
95.	A Matriz de Responsabilização resume a análise realizada (§§ 89-91) .
INFORMAÇÕES ADICIONAIS
Processos conexos
96. 	O quadro a seguir relaciona os processos conexos, para fins de registro, em relação aos quais não são necessárias providências nos presentes autos.
	§
	Processos Conexos

	97
	Identificação
	Descrição
	Evidência

	97.1.
	TC Processo 002.036/2019-3
	Representação (05/02/2019) : apartado para tratar do achado III.3 do Relatório de Fiscalização.
	Pç. 131; 134

	97.2
	TC Processo 002.039/2019-2
	Representação (05/02/2019) : apartado para tratar do achado IV.1 do Relatório de Fiscalização.
	Pç. 131; 134

	97.3
	TC Processo 002.040/2019-0
	Representação (05/02/2019) : apartado para tratar dos achados V.2, VI.1, VI.2, VI.3, VI.4   do Relatório de Fiscalização.
	Pç. 131; 134

98. 	As razões de justificativa de 	Luís Edmundo Prado de Campos vieram acompanhadas de farta documentação, a maior parte constituída de cópias de peças já constantes do processo ou não pertinentes à matéria tratada nos autos, no total de 507 peças (pç. 251-757) ; resultando em um processo desordenado e volumoso, equivalente a 240 volumes físicos, aproximadamente.
PROPOSTA DE ENCAMINHAMENTO
99.	Acolher parcialmente as razões de justificativa do (s) responsável (eis) a seguir relacionado (s) . Fundamento: Lei 8.443/1992, art. 43, parágrafo único; RI-TCU/2002, art. 250, § 2º:
	§
	Responsável
	CPF

	99.1.
	Marco Antônio Amigo
	XXX.032.307-XX

	99.2.
	Luís Edmundo Prado de Campos
	XXX.287.065-XX

100.	Aplicar, individualmente, multa ao (s) responsável (eis) a seguir identificado (s) pela (s) conduta (s) respectiva (s) . Fundamento: Lei 8.443/1992, art. 58, inc. II:
	§
	Responsável
	CPF

	100.1.
	Marco Antônio Amigo
	XXX.032.307-XX

		Conduta (s) 
	Fundamento

	100.1.1
	Concessão aos empregados do Crea-BA de vantagens não previstas em lei, mantidas em razão de regulamento ou ACT (firmado após 28/07/1995) , de 27/05/2012 a 31/12/2017: gratificação de férias, anuênio e complementação do auxílio-doença. 
	CF/1988, art. 37, caput; Lei 8.443/1992, art. 58, inc. II.

	100.1.2
	Concessão aos novos empregados do Crea-BA de vantagens não previstas em lei, de 27/05/2012 a 31/12/2017: gratificação de férias, anuênio e complementação do auxílio-doença.
	CF/1988, art. 37, caput; Lei 8.443/1992, art. 58, inc. II.

	100.2.
	Responsável
	CPF

		Luís Edmundo Prado de Campos
	XXX.287.065-XX

		Conduta (s) 
	Fundamento

	100.2.1.
	Concessão aos empregados do Crea-BA de vantagens não previstas em lei, mantidas em razão de regulamento ou ACT (firmado após 28/07/1995) , de 17/12/2018 a 31/12/2020: gratificação de férias, anuênio e complementação do auxílio-doença. 
	CF/1988, art. 37, caput; Lei 8.443/1992, art. 58, inc. II.

	100.2.2.
	Concessão aos novos empregados do Crea-BA de vantagem não prevista em lei, contrariando parecer jurídico: complementação do auxílio-doença (17/12/2018-31/12/2020) .
	CF/1988, art. 37, caput; Lei 8.443/1992, art. 58, inc. II.

101. Fixar o prazo de quinze (15) dias, a contar da notificação, para que o (s) responsável (eis) comprove (m) , o recolhimento da (s) respectiva (s) dívida (s) aos cofres do Tesouro Nacional; e, caso paga (s) após o vencimento, atualizada (s) monetariamente desde a data do Acórdão que vier a ser proferido até o dia do efetivo recolhimento, conforme legislação em vigor. Fundamento: Lei 8.443/1992, art. 1º, inc. IX; RI-TCU/2002, art. 1º, inc. IV, art. 269.
102.	Autorizar a cobrança judicial da (s) dívida (s) , caso o (s) responsável (eis) não comprove (m) o recolhimento até a término do prazo estabelecido. Fundamento: CF/1988, art. 71, § 3º.
103.	Autorizar, caso solicitado e o processo não tenha sido remetido para cobrança judicial, o pagamento da (s) dívida (s) em até 36 (trinta e seis) parcelas mensais e consecutivas, fixando-se o vencimento da primeira parcela em quinze (15) dias, a contar do recebimento da notificação, e o das demais a cada mês, devendo incidir sobre cada valor mensal os correspondentes acréscimos legais, conforme legislação em vigor; alertando o (s) responsáveis de que a falta de comprovação do recolhimento de qualquer parcela implicará o vencimento antecipado do saldo devedor. Fundamento: RI-TCU/2002, art. 1º, inc. XIV.
104. Encaminhar cópia da deliberação que vier a ser proferida ao (s) destinatário (s) a seguir identificado (s) , informando-o (s) de que o voto e o relatório podem ser consultados no endereço eletrônico: www.tcu.gov.br/acordaos. Fundamento: RI-TCU/2002, art. 169, § 1º:
	§
	Destinatário
	CPF/CNPJ

	104.1.
	Marco Antônio Amigo
	XXX.032.307-XX

	104.2.
	Luís Edmundo Prado de Campos
	XXX.287.065-XX

	104.3.
	Conselho Federal de Engenharia e Agronomia
	33.665.647/0001-91

	104.4.
	Conselho Regional de Engenharia e Agronomia do Estado da Bahia
	15.233.026/0001-57

105.	Encaminhar ao (s) destinatário (s) a seguir identificado (s) a (s) proposta (s) descrita (s) logo abaixo. Fundamento: Lei 8.443/1992, art. 11; RI-TCU/2002, art. 157; DN-TCU 178/2019, art. 5º, § 7º:
	105.1.
	Destinatário: Secretaria-Geral de Controle Externo/TCU

		Proposta

	105.1.1.
	Analise a conveniência e oportunidade de incluir em futuros atos normativos, referentes ao Relatório de Gestão e/ou prestação de contas, a obrigatoriedade de manifestação consolidada, dos Conselhos Federais de Fiscalização Profissional a seguir nominados, sobre a regulamentação da fiscalização do acobertamento profissional e sobre as correspondentes ações fiscalizatórias, caso existentes: 
Conselho Federal de Engenharia e Agronomia;
Conselho de Arquitetura e Urbanismo do Brasil;
Conselho Federal de Química; e
Conselho Federal de Farmácia.

106.	Encerrar este processo. Fundamento: RI-TCU/2002, art. 169, inc. V."
Em instrução complementar, após diligência realizada junto ao Confea para que a autarquia apresentasse o resultado da auditoria realizada no Crea/BA em 2019, bem como eventuais fiscalizações posteriores naquela regional, a SecexAdministração manteve a proposta de encaminhamento formulada anteriormente, com exceção do item 105.1, que propunha à Segecex a formulação de ato normativo[footnoteRef:5]. [5:  Peça 797, p. 2-3.] 
É o relatório.

Francilice Pereira dos Santos (OAB/BA 15.627), Luiz Carlos Braga de Figueiredo (OAB/DF 16.010) e outros, representando Marco Antônio Amigo; Antônio Carlos Costa de Alencar Marinho (OAB/BA 16.568), Eduardo Silva Lemos (OAB/BA 24.113) e outros, representando Conselho Regional de Engenharia e Agronomia do Estado da Bahia; João de Carvalho Leite Neto (OAB/DF 19.914) e Tayssa Gomes de Abreu Rondon (OAB/DF 57.243), representando Conselho Federal de Engenharia e Agronomia; João Paulo Gomes Almeida (OAB/DF 37.155), Giovana Tonello Pedro Lima (OAB/DF 34.777) e outros, representando Mútua Caixa de Assistência dos Profissionais do Crea; Juvenal Rodrigues de Neiva (OAB/BA 56.970), representando Luís Edmundo Prado de Campos.

Não atuou.

RELATÓRIO DE AUDITORIA. CREA/BA. POSSÍVEIS CASOS DE ACOBERTAMENTO OU VENDA DE ACERVO TÉCNICO. MANUTENÇÃO DO PAGAMENTO DE VANTAGENS NÃO PREVISTAS EM LEI. AUDIÊNCIAS. ACOLHIMENTO DAS RAZÕES DE JUSTIFICATIVA. DETERMINAÇÃO.

RELATÓRIO DE AUDITORIA (RA)

Secretaria de Controle Externo da Administração do Estado (SecexAdministração).

Em exame, relatório de auditoria realizada pela antiga Secretaria de Controle Externo na Bahia (Secex-BA) , no período de 30/1/2017 a 22/9/2017, com o objetivo de fiscalizar a gestão dos recursos oriundos da anotação de responsabilidade técnica (ART) e das anuidades, no âmbito do Conselho Regional de Engenharia e Agronomia do Estado da Bahia (Crea/BA) e da Mútua - Caixa de Assistência dos Profissionais dos Creas, contemplando também a atuação do Conselho Federal de Engenharia e Agronomia (Confea) e a gestão da emissão e controle de ART.
Em 13/11/2018, autorizei, mediante despacho[footnoteRef:2], acolhendo a proposta da Secex-BA, a autuação de três processos apartados com a finalidade de tratar sete dos nove achados de auditoria[footnoteRef:3]. [2:  Peça 134.]  [3:  TC Processo 002.036/2019-3, apreciado pelo Acórdão 145/2021-TCU-Plenário, aguardando julgamento de pedido de reexame interposto pelos responsáveis; TC Processo 002.039/2019-2 (encerrado) e TC Processo 002.040/2019-0, apreciado pelos Acórdão 6333/2020-TCU-Segunda Câmara e 8050/2021-TCU-2ª Câmara (encerrado) .] 
Dessa forma, dos achados constantes do relatório de fiscalização original, apenas dois permaneceram objeto de análise nestes autos: (i) ausência de providências por parte do Crea/BA em possíveis casos de acobertamento ou de venda de acervo técnico; (ii) concessão aos empregados de vantagens não previstas em lei ou não condizentes com a realidade do mercado.
Tais irregularidades foram objeto de oitivas do Crea/BA e do Confea e de audiência dos Srs. Marco Antônio Amigo e Luís Edmundo Prado de Campos, dirigentes máximos da autarquia nos períodos 2012-2017 e 2018-2020, respectivamente.
A unidade instrutiva propõe, no mérito, o acolhimento parcial das razões de justificativa apresentadas pelos responsáveis e a aplicação da multa prevista no art. 58, II, da Lei 8.443/1992, de acordo com as análises reproduzidas no relatório desta proposta de deliberação.
II
O projeto e a execução de obras, ou a prestação de serviços profissionais de engenharia ou agronomia, exigem que um profissional registrado no Sistema Confea/Crea assuma a responsabilidade técnica, com fundamento na Lei 5.194/1966. O registro dessa responsabilidade é feito por meio de um documento, físico ou eletrônico, denominado ART, instituído pela Lei 6.496/1977:
"Art. 1º - Todo contrato, escrito ou verbal, para a execução de obras ou prestação de quaisquer serviços profissionais referentes à Engenharia, à Arquitetura e à Agronomia fica sujeito à 'Anotação de Responsabilidade Técnica' (ART) .
Art. 2º - A ART define para os efeitos legais os responsáveis técnicos pelo empreendimento de engenharia, arquitetura e agronomia."
O conjunto desses documentos compõe o acervo técnico do profissional. O "acobertamento", caracterizado pelo uso indevido do nome do profissional como responsável técnico de determinada obra/serviço, ou a venda de acervo, motivam a nulidade da ART, conforme regulamentação da Resolução Confea 1.025/2009.
A secretaria realizou a oitiva do Crea/BA e do Confea para que esclarecessem as ações adotadas para cumprimento do disposto na Decisão Normativa Confea 111/2017, mormente no que diz respeito à fiscalização da atuação de profissionais em nome dos quais há registro de ART em quantidade que se mostre fora do padrão comumente observado, de maneira a averiguar indícios de venda de acervo técnico ou acobertamento.
Também foi demandado ao Confea informar se a autarquia já havia realizado auditoria no Crea/BA com o objetivo de verificar a adoção e a eficácia dos critérios e dos procedimentos estabelecidos naquele normativo.
A Secretaria de Controle Externo de Administração do Estado (SecexAdministração) , unidade atualmente encarregada da instrução do processo, observou que o conselho não possuía instrumentos para monitoramento e fiscalização da ocorrência das práticas conhecidas como acobertamento profissional e venda de acervo. Apenas a partir da publicação da Decisão Normativa Confea 111/2017, motivada, em parte, pela auditoria deste Tribunal e, de outra parte, pela própria função fiscalizadora da entidade, normatizouse o procedimento fiscalizatório, o que foi considerado resultado positivo advindo daquela auditoria.
A secretaria pontuou, também, haver evidências de que o Confea e o Crea/BA vêm promovendo ações de fiscalização com o objetivo de coibir possíveis casos de venda de acervo, convocando profissionais para esclarecimentos.
III
O segundo achado envolve a concessão de vantagens não previstas em lei ou não condizentes com o mercado, concedidas aos empregados do Crea/BA: (a) gratificação de férias (análoga ao 14º salário) ; (b) anuênio na proporção de 1,67% por ano trabalhado, sem fixação de limite máximo; e (c) complementação de auxílio-doença.
As constatações estão detalhadas no relatório de fiscalização[footnoteRef:4], sendo decorrentes de previsões no Regulamento de Gestão de Pessoas do Crea/BA de 2008, bem como nos acordos coletivos de trabalho celebrados a partir de 1995. [4:  Peça 131, item III.2.] 
Os empregados do Crea/BA recebiam nos meses de gozo de férias gratificação equivalente a 100% do salário base mensal, além de anuênios e gratificações. Constatou-se também que a autarquia pagava a seus funcionários anuênio à razão de 1,67% por ano de efetivo serviço, sem observância de limite máximo, baseado no acordo coletivo de trabalho celebrado em 2014 (ACT-2014/2015) .
O referido acordo coletivo previu a complementação do auxílio-doença para os funcionários afastados, para que percebessem a mesma remuneração que receberiam em atividade, pelo período máximo de 18 meses. 
Diante dos achados, determinei, inicialmente, a oitiva do Crea/BA para que se manifestasse sobre as irregularidades apontadas. O conselho não se manifestou.
Na sequência, acolhi a proposta de audiência, formulada pela secretaria, dos Srs. Marco Antônio Amigo e Luís Edmundo Prado de Campos, dirigentes máximos da autarquia nas gestões 2012-2017 e 2018-2020, respectivamente.
As razões de justificativa apresentadas pelos responsáveis foram devidamente examinadas em instrução da extinta Secretaria de Controle Externo do Trabalho e Entidades Paraestatais (SecexTrabalho) , que assim concluiu quanto à origem das referidas vantagens[footnoteRef:5]: [5:  Peça 782, p. 15.] 
"45.	(...) a irregularidade em causa ('concessão aos empregados do Crea-BA de vantagens não previstas em lei') , comum aos dois Responsáveis, caracteriza-se quando da assinatura de novo Acordo Coletivo de Trabalho (ACT) , oportunidade que o gestor tem, sob amparo da lei, de corrigir as referidas irregularidades, excluindo cláusulas referentes àquelas 'vantagens não previstas em lei', ou, pelo menos, negociando-as, sem prejuízo dos direitos dos empregados cuja aquisição se tenha consumado. Com base na evidência dos autos, a mencionada irregularidade manifesta-se em duas (2) variantes:
a) concessão (ou 'manutenção') das vantagens não previstas em lei a empregados que as gozavam em razão de ACT (firmado após 28/07/1995) ou regulamento anteriores (não por outras razões) ; haja vista que ¿ e sem entrar em debate de jurisprudência trabalhista, competência estranha ao Tribunal ¿ a Justiça do Trabalho, nas últimas décadas, ou veda a ultratividade dos ACTs, ou a admite somente até a vigência de novo ACT, autorizando, em qualquer caso, a renegociação das vantagens anteriormente acordadas, alcançando, inclusive, regulamentos internos, como demonstrado em parágrafo anterior; e os Responsáveis não propuseram a referida renegociação; e
b) concessão (ou 'instituição') dessas vantagens a empregados admitidos após o início da vigência de novo ACT, firmado durante o mandato do respectivo Responsável, pois em relação a esses empregados não se aplica direito adquirido, habitualidade, ultratividade de ACT, 'esvaziamento da negociação coletiva', nem mesmo dificuldade de renegociação, pois ausente negociação prévia; portanto é de maior gravidade que a variante anterior.
46.	Considerando que os Responsáveis, quando da assinatura de ACTs, em seus respectivos mandatos, não trataram de suprimir 'vantagens não previstas em lei', nem ao menos negociá-las, as razões de justificativa não poderiam ser acolhidas. Por outro lado, a pré-existência prolongada das mencionadas vantagens, por diversos motivos arrolados pelos Responsáveis, citados em parágrafo precedente (ou nos seguintes) , assim como a dificuldade inerente à negociação coletiva, devem ser consideradas como atenuantes, permitindo o acolhimento parcial das razões de justificativa, porém insuficientes para elidir a irregularidade. Quanto à concessão das vantagens aos empregados admitidos após a assinatura de ACTs (firmados em seus respectivos mandatos) , as razões de justificativa não podem ser acolhidas."
Da jurisprudência do Tribunal colhe-se, como bem destacado, que é vedada a concessão de vantagens não previstas em lei aos empregados de conselho de fiscalização profissional, bem como a possibilidade de responsabilização do administrador público que não recorre aos meios disponíveis para suprimi-las (Acórdão 98/2000-TCU-Plenário[footnoteRef:6], 49/2005-1ª Câmara[footnoteRef:7], 2184/2005-Plenário[footnoteRef:8], 1466/2010-Plenário[footnoteRef:9], 1572/2010-Plenário[footnoteRef:10] e 773/2016-Plenário[footnoteRef:11]) . [6:  Relator ministro José Antônio de Macedo.]  [7:  Relator ministro-substituto Marcos Bemquerer.]  [8:  Relator ministro Marcos Vilaça.]  [9:  Relator ministro-substituto Marcos Bemquerer.]  [10:  Relator ministro-substituto Augusto Sherman.]  [11:  Relator ministro-substituto Augusto Sherman.] 
Em suas razões de justificativa, o Sr. Marco Antônio Amigo, presidente do Crea/BA no período 2012-2017, argumenta que a gratificação de férias e o adicional por tempo de serviço vinham sendo pagos pelo Crea/BA, embora com modificações ao longo do tempo, desde 1977, tendo tais benefícios sido incorporados ao regulamento de gestão de pessoas em 2008[footnoteRef:12]: [12:  Peça 761, p. 1-2.] 
"Desde o ano de 1977, ao estabelecer a sua Estrutura Administrativa, publicada no Diário Oficial da União de 22 e 23 de janeiro de 1977 (...) , o CREA-BA fez constar como direitos dos empregados efetivos do Conselho, no art. 40, IV e VI respectivamente, gratificação adicional por tempo de serviço (quinquênio) e gratificação de férias definindo, nos art. 45 e 50, valores e condições para seu recebimento.
Naquele instrumento, ficara determinado em seu art. 94, que a gratificação de férias não se aplicava àqueles empregados contratados anteriormente ao referido normativo, não se aplicando cumulativamente com a licença prêmio. Para o recebimento da gratificação de férias exigiu-se que fosse feita a opção pela gratificação em detrimento da licença prêmio, estabelecendo prazo de 30 dias para a citada opção (art. 94, §1º) . 
Acrescente-se que, apenas os empregados efetivos tinham direito ao recebimento da gratificação de férias em 1977. Em janeiro de 1983, mediante Ato nº 01/83 da Presidência do Crea-BA, a gratificação de férias passou a ser concedida também para os ocupantes de função de confiança não ocupantes da categoria básica. 
Em setembro de 2008 o Crea-BA baixou Regulamento de Gestão de Pessoas (...) mantendo a gratificação de férias e alterando o quantum estabelecido na Estrutura Administrativa de 1977, nos seguintes termos: 
'... A gratificação de Férias será paga por ocasião do gozo de férias aos Empregados que não tiverem mais de 6 (seis) faltas ao serviço durante o período aquisitivo, mesmo justificadas, durante o período aquisitivo das férias. 
Os empregados ocupantes de Cargo Efetivo e/ou Cargo em Comissão, ao entrarem em gozo de férias farão jus a uma gratificação de férias equivalente a 100% (cem por cento) do salário base mensal, acrescido dos anuênios e gratificações, devendo seu pagamento ser efetuado juntamente com as férias.' (...) 
Quanto ao quinquênio, garantido na Estrutura Administrativa de 1977 (...) , passou a constar no Regulamento de Gestão de Pessoas do Crea-BA de 2008 (...) como anuênio a ser pago nas seguintes condições: 
'A Gratificação por Tempo de Serviço, aplicada apenas aos empregados do quadro efetivo, será concedida na base de 1,7% (um vírgula sete por cento) por ano de efetivo serviço, a partir do terceiro ano de serviço prestado ao CREA-BA, calculado sobre o salário-base do empregado. Após a conclusão do triênio corrente de cada empregado, a contar da data de publicação desse regulamento, dar-se-á início à gratificação anual.' (pg. 24) 
Desde então, todos os Acordos Coletivos firmados com o Sindicato dos empregados consta como direitos dos empregados a percepção da gratificação de férias e anuênio na forma estabelecida pelo Regulamento de Gestão de Pessoas."
Alega que no acordo de convenção coletiva firmado no último ano de sua gestão (ACT/2017-2018) o percentual de anuênio aos empregados do conselho foi reduzido e estabelecido limite de 35% para os novos empregados, havendo ainda previsão para tais pagamentos no Regulamento de Gestão de Pessoas publicado em 2016.
De fato, tanto a gratificação de férias quanto o anuênio estavam previstos no regulamento de pessoal da entidade[footnoteRef:13], aprovado por Decisão da Presidência 6/2016[footnoteRef:14], pela Portaria 261/2016[footnoteRef:15], e referendado por decisão da diretoria do Crea/BA em 3/5/2017[footnoteRef:16]: [13:  Peça 767.]  [14:  Peça 767, p. 4.]  [15:  Peça 767, p. 5.]  [16:  Peça 767, p. 6.] 
"9.4. Remuneração
O empregado receberá, além do salário, as seguintes vantagens pecuniárias:
Décimo terceiro salário
Horas extras
Gratificação de férias
Gratificação constitucional de 1/3 do salário
Anuênio (empregados efetivos) 
Cesta Básica
 (...) 
9.6.2. Gratificação de Férias
Os empregados ocupantes de Cargo Efetivo e/ou Cargo em Comissão, ao entrarem em gozo de férias farão jus a uma gratificação de férias equivalente a 100% (cem por cento) do salário-base mensal, acrescido dos anuênios e gratificações, devendo seu pagamento ser efetuado juntamente com as férias.
A gratificação de férias será paga por ocasião do gozo de férias aos empregados que não tiverem mais de 6 (seis) faltas ao serviço, injustificadas ou não abonadas, durante o período aquisitivo das férias.
 (...) 
9.11. Anuênio
A Gratificação por Tempo de Serviço, aplicada apenas aos empregados do quadro efetivo, contratados até o exercício de 2016, será concedida na base de 1,67% (um vírgula sessenta e sete por cento) por ano de efetivo serviço, a partir do primeiro ano de serviço prestado ao Crea-BA, calculado sobre o salário base do empregado.
Aos empregados contratados a partir de 2017, a Gratificação por Tempo de Serviço será concedida na base de 1% (um por cento) por ano de efetivo serviço, a partir do primeiro ano de serviço prestado ao Crea-BA, calculado sobre o salário base do empregado.
 (...) "
Com relação ao auxílio-doença, o Sr. Marco Antônio Amigo defende, da mesma forma, que tal benefício constava em acordos coletivos de trabalho e regulamentos de pessoal anteriores à sua gestão[footnoteRef:17]: [17:  Peça 761, p. 4-6.] 
"Quanto ao auxílio-doença, já constava em ACT e em Regulamento de Pessoas anteriores à minha gestão e, se retirado em prejuízo aos empregados, não seria autorizado pela Justiça do Trabalho. Verifica-se, tanto no Regulamento de Pessoas, de 2008 (...) , quanto no ACT 2011-2012 (...) , que estava consignado sob a seguinte forma: 
'...O CREA-BA continuará assegurando a todos os empregados, afastados por doença e por período não superior a 18 (dezoito) meses, a complementação entre o valor do benefício previdenciário, pago pelo INSS, e o limite da remuneração que faria jus em atividade, o mesmo ocorrendo em relação ao 13º salário...'
Nesse sentido, o TST assinalou que a revogação ou a alteração de vantagem prevista em cláusula regulamentar atinge somente os empregados admitidos após a alteração ou revogação (Item I da Súmula 51 do TST) . A modificação do regulamento por meio de norma coletiva, portanto, não pode prejudicar o direito do empregado ao benefício já constituído. A mudança só é aceita se for mais benéfica, nos termos do artigo 468 da CLT, (Processo: RR10890-04.2015.5.15.0107) .
 (...) 
Assim, sendo todos esses meus atos submissos, quanto a direitos trabalhistas dos empregados, às normas da Consolidação do Trabalho e apreciação da Justiça do Trabalho, é consequente que não era possível a retirada unilateral de vantagens pecuniárias, acordada entre as partes e constantes dos regulamentos internos do empregador, incorporada ao seu patrimônio e contrato de trabalho, além de contrariar o princípio da irredutibilidade de salários, e ofensa a direto adquirido (...) "
O Sr. Luís Edmundo Prado de Campos, presidente na gestão 2018-2020, em novo acordo de convenção coletiva (ACT/2018-2019) , suprimiu a concessão do adicional por tempo de serviço e estabeleceu que a gratificação de férias não seria mais concedida aos novos empregados. Em suas razões de justificativa, procurou demonstrar que o pagamento das vantagens estava embasado no acordo coletivo de trabalho 2018/2019[footnoteRef:18]: [18:  Peça 214, p. 184-185.] 
CLÁUSULA QUINTA- GRATIFICAÇÃO DE FÉRIAS 
Os servidores ao entrarem em gozo de férias farão jus a uma gratificação equivalente a 100% (cem por cento) do salário base mensal, acrescido do anuênio e gratificações, devendo seu pagamento ser efetuado junto às férias, e observado os critérios do Regulamento de Gestão de Pessoas.
Parágrafo único - Para os novos contratados, em conformidade com a recomendação do Órgãos de Fiscalização e Controle, a partir da assinatura deste Acordo Coletivo, não será mais concedido a Gratificação de Férias.
 (...) 
CLÁUSULA SÉTIMA- GRATIFICAÇÃO POR TEMPO DE SERVIÇO 
Fica assegurado aos servidores efetivos do Conselho, contratados até 2016, a percepção da gratificação por tempo de serviço, incidente sobre o salário base, equivalente ao percentual de 1,67% (um vírgula sessenta e sete por cento) para cada ano completo por tempo de serviço prestado. 
Parágrafo primeiro - Aos servidores efetivos do Conselho, contratados entre 2017 e 2018, fica assegurado em conformidade com a determinação dos Órgãos de Fiscalização e Controle Oficiais, a percepção da gratificação por tempo de serviço, incidente sobre o salário base, equivalente ao percentual de 1 % (um por cento) , para cada ano completo por tempo de serviço prestado, limitado a 35% (trinta e cinco por cento) . 
Parágrafo segundo - Para as novas contratações, conforme recomendação dos Órgãos de Fiscalização e Controle Oficiais, esses servidores não terão direito a gratificação por tempo de serviço. Ficando os mesmos não contemplados a partir da assinatura deste Acordo Coletivo. 
CLÁUSULA OITAVA- COMPLEMENTAÇÃO DE AUXÍLIO DOENÇA 
O Crea-BA assegura a todos os servidores, afastados por doença e por período não superior a 18 (dezoito) meses, a complementação entre o valor do benefício previdenciário, pago pelo INSS, e o limite da remuneração que faria jus em atividade, o mesmo ocorrendo em relação ao 13° salário."
Segundo o responsável, a elaboração do ACT foi respaldada por parecer da Procuradoria Jurídica do Crea/BA (Parecer Projur 126/2018) que, acerca da gratificação de férias, entendeu[footnoteRef:19]: [19:  Peça 214, p. 199.] 
"Ocorre que, apesar de não poder retirar o benefício concedido, esta cláusula deverá constar que a partir desta data, não será mais concedido o benefício para as futuras contratações, bem como limitar os valores a partir desta data condizentes com o mercado e limitando o tempo de recebimento."
Sobre o pagamento de anuênios, consta do parecer a seguinte análise:
"'CLÁUSULA OITAVA - ANUÊNIO 
Fica assegurado aos servidores de conselhos, a percepção do anuênio, incidente sobre o salário base, equivalente ao percentual de 2% (dois por cento) para cada ano completo por tempo de serviços prestados.' 
Esta Cláusula também foi motivo de apontamento por parte do TCU, por entender que a mesma está sendo concedida em percentuais acima dos valores de mercado, 'ainda que considerada licita o pagamento de valores a título de anuênios, conseguido por meio de negociação sindical, fato é que o percentual de 1,67%, sem que haja limite máximo de incorporação, atenta contra o princípio da moralidade'.
Primeiramente é preciso esclarecer que o Anuênio por tempo de serviço foi cancelado em 08 de março de 1999 pela medida provisória de nº 1.815. Por este motivo, é que todo funcionário público que foi empregado antes dessa data continua com o direito de receber seu adicional extra. 
Esse adicional por tempo de serviço era concedido a funcionários públicos federais que trabalhavam de fato na administração Pública Federal, em fundações, em autarquias e nas forças armadas. Para esses funcionários federais o pagamento do Anuênio é pago de modo automático, lançado diretamente na folha de pagamento, todo ano. 
Já no caso daquele funcionário que foi contratado depois que o benefício foi cancelado, não tem direito de recebê-lo, mesmo que outros funcionários que exercem a mesma função receba o incentivo financeiro. No entanto, quem recebe este adicional não corre o risco de perdê-lo. 
É necessário saber dessa questão para evitar fazer uma cobrança ao órgão, pensando que terá direito a receber também o Anuênio, uma vez que a lei não oferece mais esse benefício aos trabalhadores públicos federais. 
A princípio, é fundamental declarar que os adicionais por tempo de trabalho não representam precisamente um modo comum de remuneração e não são privilégios determinados pelas leis do Brasil. 
No entanto, depois que a empresa concede a bonificação e já realiza o pagamento por algum tempo, vira um direito conseguido do funcionário e não deve ser anulado pelo contratando, de acordo com as leis atuais.
A quantia paga pelo benefício não deve extrapolar 35% do pagamento básico do funcionário. 
Da mesma forma que a Gratificação de Férias, o anuênio foi concedido por mera liberalidade do CREA/BA, desde o ano de 1977, não podendo neste caso ser suprimido. 
Caso queira deixar de pagar anuênio para os profissionais do CREA/BA, o mesmo deverá ser incorporado ao salário. No entanto para os profissionais que serão contratados futuramente, este benefício não deverá ser atribuído."
Observa-se, assim, que o parecer jurídico suscitava dúvidas sobre o direito à percepção de tais vantagens pelos funcionários da entidade. De todo modo, o Sr. Luís Edmundo Prado de Campos avançou na diminuição dos valores despendidos com vantagens irregulares de gratificação de férias e anuênios.
Com relação à complementação do auxílio-doença, embora tenha optado por não suprimir o pagamento da referida vantagem no ACT/2018-2019, milita a favor do responsável o fato de o parecer jurídico que analisou o acordo coletivo de trabalho, embora apontasse a ilegalidade da concessão da referida vantagem ("esta cláusula deveria ser suprimida, não devendo o CREA/BA conceder mais este tipo de benefício, uma vez que o tema já está pacificado no Tribunal de Contas da União - TCU, pela não legalidade de complementação do auxílio doença"[footnoteRef:20]) , concluir, ao final, pela manutenção do benefício ("é temerário para o Gestor retirar o benefício, e o sindicato entrar com uma ação coletiva na Justiça do Trabalho, que poderá deferir o pedido retornando o benefício retirado. Com isso, gerando um custo alto com custas e honorários advocatícios podendo o Gestor ser responsabilizado pelo dano causado ao erário"[footnoteRef:21]) , conforme relatado pela unidade instrutiva[footnoteRef:22]: [20:  Peça 161, p. 10.]  [21:  Peça 214, p. 203.]  [22:  Peça 782, p. 28-29.] 
"79.	(...) Quanto ao auxílio-doença, estas foram as disposições do ACT/2017-2018, do Parecer Jurídico que examinou a minuta do ACT/2018-2019, e do próprio ACT/2018-2019:
Acordo Coletivo de Trabalho 2017/2018 (25/07/2017)  (...) :
CLÁUSULA OITAVA - COMPLEMENTAÇÃO DO AUXÍLIO DOENÇA
O Crea-BA assegura a todos os servidores, afastados por doença e por período não superior a 18  (dezoito) meses, a complementação entre o valor do benefício previdenciário, pago pelo INSS, e o limite da remuneração que faria jus em atividade, o mesmo ocorrendo em relação ao 13° salário.
Parecer Projur 126/2018 sobre a Minuta do ACT 2018/2019 (01/06/2018) (...) :
Esta cláusula, também foi motivo de apontamento por parte do TCU, onde aferiu que 'a previsão de tal vantagem em acordo coletivo de trabalho já foi rechaçada pelo TCU na ocasião de julgamento de representação em face do CREA/SP. Confira-se excerto do voto guia do Acórdão 773/2016-TCU-Plenário (Relator Ministro Augusto Sherman Cavalcanti) sobre o tema' [...]
Em nosso entendimento esta cláusula deveria ser suprimida, não devendo o CREA/BA conceder mais este tipo de benefício, uma vez que o tema já está pacificado no Tribunal de Contas da União - TCU, pela não legalidade de complementação do auxílio doença. Ocorre que, iremos nos deparar com a mesma situação dos benefícios concedidos anteriormente por mera liberalidade, e já debatido exaustivamente pelos tribunais superiores [...]
Portanto, é temerário para o Gestor retirar o benefício, e o sindicato entrar com uma ação coletiva na Justiça do Trabalho, que poderá deferir o pedido retornando o benefício retirado. Com isso, gerando um custo alto com custas e honorários advocatícios podendo o Gestor ser responsabilizado pelo dano causado ao erário.
Acordo Coletivo de Trabalho 2018/2019 (17/12/2018)  (...) :
CLÁUSULA OITAVA - COMPLEMENTAÇÃO DO AUXÍLIO DOENÇA
O Crea-BA assegura a todos os servidores, afastados por doença e por período não superior a 18  (dezoito) meses, a complementação entre o valor do benefício previdenciário, pago pelo INSS, e o limite da remuneração que faria jus em atividade, o mesmo ocorrendo em relação ao 13° salário.
80.		Verifica-se que a CLAÚSULA OITAVA - COMPLEMENTAÇÃO DO AUXÍLIO-DOENÇA do ACT/2018-2019 é idêntica à mesma cláusula do ACT/2017-2018; em outras palavras, ela mantém a vantagem previamente concedida aos trabalhadores, sem inová-la, nem estabelece exceção aos novos contratados, como proposto pelo Parecer Jurídico. Nesse sentido, aplicam-se as razões de justificativa relatadas em parágrafos anteriores e já analisadas, reconhecendo-se que o Responsável quis manter o que entendeu como 'direito adquirido', ou, ao menos, 'habitualmente concedido'.
81.		A ação distinta adotada pelo mesmo Responsável, em relação à gratificação de férias, acatando Parecer Jurídico e suprimindo-a para novos contratados, comprova a possibilidade de conduta diversa:
	'Acordo Coletivo de Trabalho 2017/2018 (25/07/2017)  (...) :
CLÁUSULA QUARTA - GRATIFICAÇÃO DE FÉRIAS
Os servidores ao entrarem em gozo de férias farão jus a uma gratificação equivalente a 100% (cem por cento) do salário base mensal, acrescido dos anuênios e gratificações, devendo seu pagamento ser efetuado junto com as férias, conforme Regulamento de Gestão de Pessoas.
Parecer Projur 126/2018 sobre a Minuta do ACT 2018/2019 (01/06/2018)  (...) 
Cláusula extremamente polêmica, uma vez que já houve apontamento do TCU, que entende que o CREA 'não estaria autorizado a instituir vantagens de caráter econômico, como é o caso da gratificação de férias que ora se analisa, via acordo coletivo' [...]
Ocorre que, apesar de não poder retirar o benefício concedido, esta cláusula deverá constar que a partir desta data, não será mais concedido o benefício para as futuras contratações, bem como limitar os valores a partir desta data condizentes com o mercado e limitando o tempo de recebimento	
Acordo Coletivo de Trabalho 2018/2019 (17/12/2018)  (...) :
CLÁUSULA QUARTA - GRATIFICAÇÃO DE FÉRIAS
Os servidores ao entrarem em gozo de férias farão jus a uma gratificação equivalente a 100% (cem por cento) do salário base mensal, acrescido do anuênio e gratificações, devendo seu pagamento ser efetuado junto às férias, e observado os critérios do Regulamento de Gestão de Pessoas.
Parágrafo único - Para os novos contratados, em conformidade com a recomendação do Órgãos de Fiscalização e Controle, a partir da assinatura deste Acordo Coletivo, não será mais concedido a Gratificação de Férias.'
82.		Quanto ao anuênio, deu-se avanço seguido de retrocesso: o Parecer Projur 126/2018 recomendou a supressão a partir da assinatura do ACT/2018-2019, que ocorreu em 17/12/2018, no que foi acatado. Posteriormente, o ACT/2019-2020 prorrogou a concessão da vantagem até 31/12/2018. Como foram duas semanas apenas, pode ter havido mero engano na redação do documento:
 (...) 
Parecer Projur 126/2018 sobre a Minuta do ACT 2018/2019  (01/06/2018) (...) 
Esta Cláusula também foi motivo de apontamento por parte do TCU, por entender que a mesma está sendo concedida em percentuais acima dos valores de mercado, 'ainda que considerada licita o pagamento de valores a título de anuênios, conseguido por meio de negociação sindical, fato é que o percentual de 1,67%, sem que haja limite máximo de incorporação, atenta contra o princípio da moralidade'.
	(...) 
	Acordo Coletivo de Trabalho 2019/2020  (...) :
CLÁUSULA OITAVA - ANUÊNIO
Fica assegurado aos servidores efetivos do Conselho, contratados até 31 de dezembro de 2016, a percepção de anuênio, incidente sobre o salário base, equivalente ao percentual de 1,67% (um vírgula sessenta e sete por cento) para cada ano completo por tempo de serviço prestado.
Parágrafo único - Aos servidores efetivos do Conselho, contratados de 1º de janeiro de 2017 até 31 de dezembro de 2018, fica assegurada a percepção do anuênio, incidente sobre o salário base, equivalente ao percentual de 1% (um por cento) , para cada ano completo por tempo de serviço prestado, limitado a 35% (trinta e cinco por cento) .
Parágrafo terceiro - Para os novos contratados, a partir de 1º de janeiro de 2019, não será mais concedido o anuênio.
83.		As disposições do ACT/2018-2019, suprimindo a gratificação de férias e o anuênio (considerando que a posterior prorrogação de 14 dias tenha sido mero engano) para novos contratados, em observância ao Parecer Jurídico, constituem atenuantes e comprovam que o responsável poderia ter também suprimido o auxílio-doença. 
84.		Entretanto permanece sem justificativa a ausência de dispositivo que suprimisse a complementação do auxílio-doença para os novos empregados, que seriam contratados após a assinatura do ACT/2018-2019, agravada pela inobservância do Parecer Projur 126/2018, que propôs a supressão da mencionada vantagem; o que poderia ter sido feito para novas contratações, sem os obstáculos alegados nas razões de justificativa apresentadas nestes autos. O parecer jurídico não é vinculante, mas, ao discordar dele, o Administrador faz recair sobre si a obrigação da justificativa do ato e da discordância, que restou ausente neste caso concreto. Embora o Responsável não tenha apresentado razões de justificativa específicas para esta irregularidade, as demais, anteriormente examinadas, são podem ser acolhidas. Irregularidade não elidida."
A pré-existência prolongada das vantagens não previstas em lei e a dificuldade inerente à negociação coletiva são circunstâncias que merecem ser sopesadas ao se analisar a conduta dos gestores, que apenas deram continuidade aos pagamentos, o que permite acolher suas razões de justificativa. Já à entidade determino que se abstenha, em definitivo, de conceder a seus empregados vantagens não previstas em lei, a exemplo da gratificação de férias, anuênios e complementação do auxílio-doença.
Diante do exposto, voto pela aprovação do acórdão que ora submeto à apreciação deste Colegiado.
TCU, Sala das Sessões Ministro Luciano Brandão Alves de Souza, em 7 de dezembro de 2022.
Weder de Oliveira
Relator